ACORDAO-COMPLETO-2438069

ACÓRDÃO 4077/2020 ATA 47/2020 - PLENÁRIO

VISTOS, relatados e discutidos estes autos de Tomada de Contas Especial instaurada pelo Ministério do Turismo (MTur) , inicialmente em desfavor da Sra. Ana Lúcia Aguiar Viana, ex-prefeita de Barra da Estiva/BA (Gestões: 2005-2008 e 2009-2012) , em razão de irregularidades na execução financeira do Convênio 1333/2009 (Siconv 713697/2009) , que tinha por objetivo "incentivar o turismo, por meio do apoio à realização do evento intitulado 'Festa do Café', com realização de 25 a 27/12/2009,
	ACORDAM os Ministros do Tribunal de Contas da União, reunidos em Sessão Extraordinária do Plenário, ante as razões expostas pelo Relator, em:
	9.1. rejeitar as alegações de defesa apresentadas pela Sra. Ana Lúcia Aguiar Viana (CPF XXX.783.145-XX) , ex-Prefeita de Barra da Estiva/BA, Gestões 2005-2008 e 2009-2012, e por Washington Alves de Souza (CPF XXX.188.905-XX e CNPJ 07.447.257/0001-35) , Contratado;
	9.2. julgar irregulares as contas da responsável Sra. Ana Lúcia Aguiar Viana (CPF XXX.783.145-XX) e de Washington Alves de Souza (CPF XXX.188.905-XX e CNPJ 07.447.257/0001-35) , nos termos dos arts. 1º, inciso I, 16, inciso III, alíneas "b" e c", e § 2º, da Lei 8.443/1992, c/c os arts. 1º, inciso I, 209, incisos II e III, do Regimento Interno do TCU;
	9.3. condenar solidariamente os responsáveis Sra. Ana Lúcia Aguiar Viana (CPF XXX.783.145-XX) e Washington Alves de Souza (CPF XXX.188.905-XX e CNPJ 07.447.257/0001-35) , com fundamento no art. 19, caput, da Lei 8.443/1992 c/c art. 210 do Regimento Interno do TCU, ao pagamento da quantia a seguir especificada, com a fixação do prazo de quinze dias, a contar das notificações, para que comprovem, perante o Tribunal (art. 23, inciso III, alínea "a", da LO/TCU c/c art. 214, inciso III, alínea "a", do RI/TCU) , o recolhimento da dívida aos cofres do Tesouro Nacional, atualizada monetariamente e acrescida dos juros de mora, calculados a partir da data discriminada até a data do recolhimento, na forma prevista na legislação em vigor, abatendo-se, na oportunidade, os valores eventualmente já ressarcidos:
	Data de ocorrência
	Valor histórico (R$) 

	29/12/2009
	127.970,00

	9.4. aplicar aos responsáveis Sra. Ana Lúcia Aguiar Viana (CPF XXX.783.145-XX) e Sr. Washington Alves de Souza (CPF XXX.188.905-XX) , individualmente, a multa prevista no art. 57 da Lei 8.443/1992 c/c o art. 267 do Regimento Interno do TCU, no valor de R$ 30.000,00, fixando-lhes o prazo de quinze dias, a contar da notificação, para que comprovem, perante o Tribunal (art. 214, III, alínea "a", do Regimento Interno do TCU) , o recolhimento da dívida aos cofres do Tesouro Nacional, atualizada monetariamente desde a data deste acórdão até a do efetivo recolhimento, se pagas após o vencimento, na forma da legislação em vigor;
	9.5. autorizar, desde logo, a cobrança judicial da dívida, caso não atendidas as notificações, na forma do disposto no art. 28, inciso II, da Lei 8.443/1992;
	9.6. enviar cópia deste Acórdão à Procuradoria da República no Estado da Bahia, nos termos do § 3º do art. 16, da Lei 8.443/1992, c/c o § 7º do art. 209, do RI/TCU; e
	9.7. enviar cópia deste Acórdão ao Ministério do Turismo e aos responsáveis, para ciência.

Tomada de contas especial instaurada em razão de irregularidades na execução financeira de convênio que tinha por objetivo incentivar o turismo por meio do apoio à realização do evento intitulado Festa do Café. Análise das alegações de defesa.

Prefeitura Municipal de Barra da Estiva - BA.

3. Responsáveis: Ana Lucia Aguiar Viana (XXX.783.145-XX); Washington Alves de Souza - ME (07.447.257/0001-35); Washington Alves de Souza (XXX.188.905-XX).

13.1. Ministros presentes: José Mucio Monteiro (Presidente), Walton Alencar Rodrigues, Benjamin Zymler, Augusto Nardes, Aroldo Cedraz, Raimundo Carreiro, Ana Arraes, Bruno Dantas e Vital do Rêgo.
13.2. Ministros-Substitutos presentes: Augusto Sherman Cavalcanti (Relator), Marcos Bemquerer Costa, André Luís de Carvalho e Weder de Oliveira.

AUGUSTO SHERMAN

Adoto, como relatório, excerto da instrução elaborada por Auditor Federal lotado na Secex-TCE (peça 122) , anuída pelos dirigentes da unidade (peças 123-124) e pelo MP/TCU (peça 125) , em Parecer de quota singela da lavra do e. Procurador Júlio Marcelo de Oliveira: 
	"INTRODUÇÃO
1.	Trata-se de tomada de contas especial instaurada pelo Ministério do Turismo (MTur) , inicialmente em desfavor apenas da Sra. Ana Lúcia Aguiar Viana, ex-prefeita de Barra da Estiva/BA (Gestões: 2005-2008 e 2009-2012) - posteriormente, foi incluído como responsável solidário Washington Alves de Souza (CPF XXX.188.905-XX e CNPJ 07.447.257/0001-35) , Contratado - em razão de irregularidades na execução financeira do Convênio 1333/2009 (Siconv 713697/2009) , que tinha por objetivo 'incentivar o turismo, por meio do apoio à realização do evento intitulado 'Festa do Café', conforme Plano de Trabalho aprovado', com realização de 25 a 27/12/2009 (vide peça 1, p. 11-55) .
HISTÓRICO
2.	O Convênio 1333/2009 (Siconv 713697/2009) foi firmado no valor de R$ 157.000,00, sendo R$ 150.000,00 (95,5%) à conta do concedente e R$ 7.000,00 (4,5%) referentes à contrapartida do convenente (Cláusula Quinta do Termo de Convênio, peça 1, p. 44) . Teve vigência de 23/11/2009 a 4/3/2010 (Cláusula Quarta, peça 1, p. 44) , com prazo para apresentação da prestação de contas estipulado para 30 dias contados do término da vigência (Cláusula Décima Segunda, peça 1, p. 50) . Os recursos federais foram repassados por meio da Ordem Bancária '09OB802010', de R$ 150.000,00, emitida em 14/12/2009 (peça 1, p. 57) e creditada na conta específica em 16/12/2009 (peça 32, p. 24) .
3.	Acerca das apurações da fase interna da TCE, o MTur exarou os seguintes pareceres:
	Parecer
	Peça 1, p.
	Data

	Parecer Técnico 1377/2009
	22-27
	23/11/2009

	Parecer/Conjur/MTur 1805/2009
	28-37
	23/11/2009

	Parecer de Análise de Prestação de Contas - Parte Técnica 1176/2010
	65-71
	22/6/2010

	Nota Técnica de Análise 174/2011
	73-80
	17/5/2011

	Nota Técnica de Análise Financeira 675/2013
	85-89
	13/12/2013

	Nota Técnica de Análise Financeira Complementar 362/2015
	163-170
	18/9/2015

4.	Dos documentos do quadro retro, destaca-se o Parecer Técnico 1377/2009, que avaliou o Convênio 497/2009, concluindo pela sua viabilidade, e apresentou as seguintes "ações pretendidas" (peça 1, p. 24, e Plano de Trabalho, peça 1, p. 11-19) : 
	Etapa/Fase
	Descrição
	Valor (R$) 

	1
	Locação de sonorização
	18.000,00

	2
	Locação de iluminação
	5.000,00

	Contratação de shows artísticos

	3
	Dupla Sertaneja Pedro Paulo e Matheus
	55.000,00

	4
	Grupo musical Bambu Beach
	15.000,00

	5
	Banda Cheiro de Forró
	15.000,00

	8
	Banda Malubakana
	15.000,00

	13
	Grupo musical Guig Ghetto
	34.000,00

	TOTAL GERAL
	157.000,00

5.	A motivação da instauração da presente tomada de contas especial decorreu das irregularidades suscitadas na Nota Técnica de Análise Financeira Complementar 362/2015 (peça 1, p. 163-171) , reproduzida no Relatório de Auditoria da CGU 680/2016 (peça 1, p. 208-210) , de onde se extrai o seguinte (com destaques e adaptações de forma) :
Efetuou-se a reanálise do Convênio 1333/2009, Siconv 713697/2009, em caráter conclusivo, sugerindo-se a sua 'Reprovação', haja vista que a documentação contida nos comunicados s/nº , datados de 27/11/2013 e 12/2/2014, respectivamente, apresentados pela Convenente (fls. 351 a 427 dos autos) encontram-se em desacordo com a legislação que rege a matéria e normatiza a celebração do Termo, permanecendo insanável a ressalva financeira apontada na Nota Técnica de Análise Financeira 675/2013 (fls. 344 a 348 dos autos) , emitida em 13/12/2013, qual seja:
Item 1 - Licitação
- Perquiriu-se sobre a contratação da empresa Versátil Produções Washington Alves de Souza, via inexigibilidade, sem documentação probatória necessária que justificasse o procedimento licitatório adotado, questionando sua atuação como mera intermediária dos serviços. Outrossim, também ponderou-se acerca da contratação da empresa J. Neto Comércio e Serviços Ltda., por meio de Convite, descumprindo a Portaria Interministerial MPOG/MF/CGU-PR 127/2008, em seu art. 49, § 1º, e o próprio Termo avençado, em sua Cláusula Terceira, Parágrafo Único, os quais determinaram a utilização da modalidade Pregão, e preferencialmente o eletrônico.
- Contudo, realizada a leitura dos documentos disponibilizados, constatou-se a ausência de Contrato de Exclusividade para as avenças firmadas, por inexigibilidade, para as atrações musicais do evento, contrariando, inclusive o Acórdão 96/2008-TCU-Plenário.
- Embora tenha sido apresentado Contrato de Exclusividade para a Banda Guig Ghetto, este pertencia à empresa Viabiliza Licenciamento Ltda. (fls. 359 a 363 dos autos) , divergente da Versátil Produções Washington Alves de Souza, empresa à qual foram atribuídas todas as contratações musicais [...].
- Ademais, inexistem justificativas e comprovações documentais, para os apontamentos ressalvados na análise financeira, referentes às demais contratações junto à empresa J. Neto Comércio e Serviços Ltda. para sonorização e iluminação do evento, corridas por meio de Carta-Convite, em desacordo ao normatizado pela Portaria Interministerial MPOG/MF/CGU-PR 127/2008 e pelo Termo conveniado, os quais apregoam a utilização do Pregão e preferencialmente o eletrônico.
[...]
Portanto, após a análise da documentação apresentada pela Prefeitura de Barra da Estiva/BA, e demonstradas as razões que justificaram a permanência da REPROVAÇÃO da Prestação de Contas do Convênio 713697/2009, solicita-se a restituição aos cofres públicos dos valores repassados, devidamente corrigidos e atualizados [...]. (fls. 82 e 84) 
6.	O Relatório de Auditoria 680/2016, da Controladoria Geral da União (peça 1, p. 208-210) , também chegou às mesmas conclusões. Após serem emitidos o Certificado de Auditoria (peça 1, p. 211) , o Parecer do Dirigente do Órgão de Controle Interno (peça 1, p. 212) e o Pronunciamento Ministerial (peça 1, p. 215) , o processo foi remetido a esse Tribunal.
7.	A unidade técnica que primeiro atuou no processo, a Secex-MG, em sua instrução inicial (peça 4) , realizou as seguintes diligências (peças 6-7, cujas respostas encontram-se às peças 10-11) :
a) ao Ministério do Turismo: prestação de contas, com todos os documentos pertinentes, prevista na Cláusula Décima Segunda do Convênio 1333/2009 (Siconv 713697/2009) , apresentada pelo convenente;
b) ao Banco do Brasil SA - Agência 1496-6: extrato bancário da conta corrente 161209, vinculada ao Convênio 1333/2009 (Siconv 713697/2009) , bem como as cópias dos respectivos cheques (frente e verso) e, ainda, extratos de aplicações financeiras relacionadas ao mesmo convênio.
8.	Após análise dos documentos acostados nas diligências, a Secex-MG, em juízo preliminar à época, considerando não haver débito, alvitrou a realização de audiência à responsável (peça 14) , promovida pelo Ofícios de peças 16-20 com AR's às peças 21-23 e 28-29, nos seguintes termos:
a) contratação da empresa Versátil Produções - Washington Alves de Souza, via inexigibilidade de licitação, utilizando cartas e declarações de exclusividade que previam exclusividade somente para dias específicos, evidenciando tratar-se de inexigibilidade indevida, por contrariar o art. 25, da Lei de Licitações, os Acórdãos 96/2008 e 1435/2017, ambos do Plenário, e a Cláusula 3ª, item II, letras 'cc', 'll' e 'mm', do convênio; e
b) contratação da empresa J. Neto Comércio e Serviços Ltda., utilizando a modalidade Convite, descumprindo o art. 49, § 1°, da Portaria Interministerial MPOG/MF/CGU-PR 127/2008; a Cláusula 3ª, item II, letra 'h', e o § único, do convênio, que determinaram a utilização da modalidade pregão, preferencialmente o eletrônico.
9.	Em suas razões de justificativas, a responsável destacou precedentes jurisprudenciais do STJ sobre a ausência de prejuízo ao erário, de ação subjetiva dolosa a ensejar condenação e de enriquecimento ilícito, e alegou, ainda, em síntese (peça 32) , o seguinte:
a) os recursos teriam sido aplicados de forma correta no objeto (contratação de bandas para preservar a cultura local) , por meio de conduta pautada na legalidade, moralidade, lisura, transparência, cautela, moralidade, probidade e urbanidade; não teria havido liame subjetivo de ato de improbidade (peça 32, p. 2 e 4) ;
b) não haveria conduta dolosa, pois, para a caracterização e imputação de crimes, seriam necessários o dano ao erário e a conduta dolosa/culposa (peça 32, p. 2) ;
c) caberia ao TCU comprovar os fatos constitutivos do dano, o nexo causal - com uma conduta dolosa ou culposa (equiparável ao dolo pela gravidade) - e a má-fé, o que não restaria caracterizado nos autos (o TCU não poderia acusar por suposição e conjectura; junta precedente do STJ) - (peça 32, p. 4-6) ;
d) questionamentos acerca do conceito de ato de improbidade, que seria designação técnica para a corrupção administrativa, contrário à moral e à lei, consubstanciando ação ou omissão que violasse os deveres da honestidade, imparcialidade, legalidade e lealdade às instituições; cita como exemplo: enriquecimento ilícito, superfaturamento, lesão aos cofres públicos, tráfico de influência e favorecimento (peça 32, p. 7) ;
e) não haveria indícios de aplicação irregular ou saída do valor federal da esfera pública para o patrimônio particular para que lhe fosse imputado débito e suas contas julgadas irregulares; sem provas sobre desvio de recursos, não caberia falar em apropriação indébita; havendo dúvidas, caberia a aplicação do princípio do in dubio pro reu; com base em doutrina, assevera que o interesse público teria sido preservado (peça 32, p. 8-10) ;
f) os argumentos do MTur seriam equivocados, pois a contratação das empresas Versátil Produções e J. Neto Comércio e Serviços Ltda., como prepostas, teriam atendido os ditames legais da legislação à época; a modalidade utilizada pela gestora teria atendido aos preceitos legais, pois a inexigibilidade estaria fundamentada em contratos de exclusividade entre os artistas e a empresa contratada; ainda que não houvesse exclusividade, não seria suficiente para caracterizar dano, pois estaria comprovada a realização do evento e o nexo causal entre as despesas e o repasse; a determinação para restituição dos valores seria indevida, por caracterizar enriquecimento sem causa da Administração; o Acórdão 1435/2017-TCU-Plenário, que reconheceria a contratação direta, não poderia embasar a condenação, pois, à época do convênio, seria legítima a contratação por preposto (peça 32, p. 10-11) ;
g) não caberia a glosa de valores, em decorrência da ausência de contrato de exclusividade; os artistas contratados seriam consagrados; assevera que haveria contratos exclusivos devidamente registrados (peça 32, p. 11-12) ;
h) a boa-fé, vista como o respeito às legítimas expectativas da parte contrária, oriunda da segurança jurídica, teria restado caracterizada; ao intérprete, na relação jurídica, seria mais importante a confiança gerada pela conduta da parte do que o animus que moveu a conduta; se a conduta do agente se ajusta à do homem mediano, recomenda adotar o conceito objetivo da cláusula da boa-fé; esta avaliação seria tecnicamente viável nos casos em que seria difícil avaliar a boa-fé subjetiva, pela ausência de elementos que pudessem indicar o estado íntimo de consciência do agente (peça 32, p. 13) .
10.	A análise técnica das instâncias da Secex-MG acerca dessas considerações, na oportunidade foi uníssona (vide peças 35 e 36) , no seguinte sentido, em resumo (com destaques e adaptações de forma) :
a) nesta oportunidade, além das declarações de exclusividade, que não atendiam à exigência normativa (peça 32, p. 163-167, 271-275, 301-303 e 349-352) , a responsável colacionou os supostos contratos de exclusividade (Bambu Beach à peça 32, p. 332-334; Cheiro de Forró à peça 32, p. 335-337; Malubakana à peça 32, p. 341-343; e Guighetto à peça 32, p. 338-340 e 344-348) ; 
a.1)	todos os contratos de exclusividade possuem idêntica formatação de cláusulas, número de páginas e conteúdo, o que parece demonstrar que teriam sido elaborados pela mesma pessoa ou, pelo menos, sob orientação centralizada. O fato causa certa estranheza, pois os signatários seriam particulares sem ligação entre si. Os carimbos do cartório foram rubricados em cima do número dos documentos, o que impede a visualização da numeração (peça 32, p. 332, 333, 335, 336, 338, 339, 341 e 342) para comparação com os carimbos do cartório colocados nas páginas subsequentes e em branco (peça 32, p. 334, 337, 340 e 343) ;
a.2)	ocorre que não se verifica nos autos outros indícios que possam corroborar, ou confirmar, eventual fraude. Ademais, nos termos do art. 16, § 2°, da Lei 8.443/1992, nos casos da espécie, o Tribunal deve fixar a responsabilidade solidária do agente público que praticou as irregularidades e do terceiro que, como contratante ou parte interessada, de qualquer modo haja concorrido para o cometimento do dano apurado. Este entendimento demandaria nova citação, desta feita solidária entre a responsável e a empresa contratada, para que apresentassem alegações de defesa/documentos sólidos e capazes de refutar o indício apontado. Considere-se, ainda, que já se vão mais de oito anos desde a celebração do convênio;
a.3)	apesar dos indícios de suspeição, não se pode assegurar que os contratos de exclusividade não sejam legítimos. Opinamos pela não realização de nova citação, acolhimento dos contratos de exclusividade, com consequente superação da irregularidade, passando-se, de imediato, ao julgamento de mérito; e
b) persiste somente a irregularidade relativa à utilização indevida de licitação (convite, em detrimento de pregão) .
11.	Assim, a Secex-MG propôs acolher parte das razões de justificativa apresentadas pela gestora e concluiu que a utilização da modalidade Convite descumpriu o art. 49, § 1º, da Portaria Interministerial MPOG/MF/CGU-PR 127/2008 e a Cláusula Terceira, parágrafo único, do Convênio, o que justificaria o julgamento pela regularidade com ressalvas das contas da responsável.
12.	O MP/TCU, por sua vez, mesmo não tendo sido identificados, até aquele momento processual, elementos indicadores de dano ao erário, alvitrou proposta parcialmente diversa (peça 37) , no sentido de que as contas fossem julgadas irregulares, com a cominação da multa prevista no art. 58, inciso III, da Lei 8.443/1992, uma vez que entendeu que a responsável não ofereceu razões capazes de afastar as irregularidades a ela atribuídas no âmbito da tomada de contas especial em razão das seguintes constatações:
12.1.	em relação à contratação de empresa por inexigibilidade, nos termos do Acórdão 96/2008-TCU-Plenário, a contratação de artistas consagrados, enquadrados na hipótese prevista no inciso III do art. 25 da Lei 8.666/1992, por meio de intermediários ou representantes, deve ser comprovada por meio de cópia do contrato de exclusividade dos artistas com o empresário contratado, registrado em cartório; o contrato deve ser publicado no Diário Oficial da União, no prazo de cinco dias, previsto no art. 26 da Lei de Licitações e Contratos Administrativos, sob pena de glosa dos valores envolvidos;
12.2.	conforme decisão exarada por meio do Acórdão 1435/2017-TCU-Plenário, representa impropriedade na execução do convênio a não apresentação, pelo convenente, do contrato de exclusividade;
12.3.	a responsável também realizou contratações com a empresa J. Neto Comércio e Serviços Ltda. para sonorização e iluminação do evento, por meio de Carta-Convite, em desacordo com o previsto na Portaria Interministerial MPOG/MF/CGU-PR 127/2008 e no Termo de Convênio, os quais previam a utilização do pregão, preferencialmente eletrônico, conforme destacado no Relatório de Auditoria da CGU 680/2016 (peça 1, p. 208-210) .
13.	Por fim, destaca 'o advento de documentação inidônea na prestação de contas', in verbis  (peça 37, p. 5) :
Ao se atentar para as páginas dos contratos de exclusividade entregues pela responsável, constantes na peça 32, pp. 332-343 (INSTRUMENTO DE CESSÃO DE USO DE MARCA DE DIREITOS E PARCERIA) , além da incompatibilidade apontada na instrução precedente (peça 35, pp. 4-5, parágrafo 10) , relativa à 'idêntica formatação de cláusulas, número de páginas e conteúdo', é possível perceber também incorreções na numeração dos referidos documentos:
a)	 No contrato de exclusividade da empresa Bambu Beach (peça 32, pp. 332-334) , nas duas páginas (332 e 333) , consta o número 302449??, sendo o '??' correspondente aos dois últimos dígitos, os quais parecem ser '0' e '4', estando estes parcialmente ilegíveis por conta de uma rubrica a eles sobreposta, aparentemente, de forma proposital, tendo em vista constar exatamente dos dois últimos dígitos nas duas páginas citadas. O número completo consta legível na última página do contrato e corresponde a '30244904' (p. 334) .
b)	 No contrato seguinte, relativo à empresa Cheiro de Forro, embora os dois últimos dígitos da microfilmagem estejam, do mesmo modo, visivelmente comprometidos, parece haver a repetição da numeração relativa ao contrato anterior em duas páginas (pp. 335 e 336) , ou seja, o número '30244904'. Já na última página do contrato (p. 337) , a numeração é diferente, correspondendo ao número (legível) '30244902'.
c)	 Vale observar também que as páginas finais de ambos os contratos não trazem identificação do contrato a que se referem, fazendo com que essa página com numeração intacta 'sirva' para finalizar qualquer dos contratos.
Tal repetição de números nas duas primeiras páginas de ambos os contratos referidos e a incompatibilidade da numeração da última página do contrato da empresa Cheiro de Forro reforçam os sinais de fraude na documentação apresentada. Isso, no mínimo, torna tais comprovantes inábeis para suprir a ausência de contratos de exclusividade para as avenças firmadas, por inexigibilidade, relativas às atrações musicais do evento.
14.	Em sessão de 29/5/2018, o Acórdão 5007/2018-TCU-Primeira Câmara (peça 42) , do Relator Ministro-Substituto Augusto Sherman Cavalcanti (vide, ainda, Relatório à peça 46, Voto à peça 45 e Voto Complementar do Relator à peça 44) e que teve o Voto Revisor do Ministro Walton Alencar Rodrigues (vide Declaração de Voto à peça 43) , determinou a remessa do processo à deliberação do Plenário, considerando-se o entendimento firmado no Acórdão 1435/2017-TCU-Plenário, proferido em resposta à Consulta formulada pelo então Ministro do Turismo, e em outros precedentes daquele Colegiado, a exemplo do Acórdão 2730/2017-TCU-Plenário, inclusive com a finalidade de se promover a uniformidade da jurisprudência da Casa.
15.	Em sessão de 13/6/2018, o Acórdão 1351/2018-TCU-Plenáriolenário (peça 47) , também da Relatoria do Ministro-Substituto Augusto Sherman Cavalcanti (vide, ainda, Relatório à peça 51, Voto à peça 50 e Voto Complementar do Relator à peça 49) , e que, mais uma vez, contou com o Voto Revisor do Ministro Walton Alencar Rodrigues (Declaração de Voto à peça 48) , consignou os seguintes comandos, in verbis:
9.1. determinar à Secex-MG que promova diligências aos responsáveis a seguir arrolados, sob pena de responderem solidariamente pelo débito em questão, na condição de beneficiários de recursos públicos federais:
9.1.1. a Washington Alves de Souza - ME (CPF XXX.188.905-XX e CNPJ 07.447.257/0001-35) e à empresa Top One Eventos Produções e Publicidade (CNPJ 00.834.391/0001-40) , que representava a dupla Pedro Paulo e Mateus, com vistas a fazer juntar o contrato que amparava a declaração de exclusividade de p. 163, peça 32, bem como a nota fiscal referente aos serviços prestados por ocasião da apresentação na 'Festa do Café', Barra da Estiva/BA, em 26 de dezembro de 2009;
9.1.2. a Washington Alves de Souza - ME (CPF XXX.188.905-XX e CNPJ 07.447.257/0001-35) e à empresa Bambu Beach Produções e Eventos Ltda. (CNPJ 10.571.392/0001-00) , que representa a banda Bambu Beach, com vistas a obter o contrato que amparava a declaração de exclusividade de p. 164, peça 32, bem como a nota fiscal referente aos serviços prestados por ocasião da apresentação na 'Festa do Café', Barra da Estiva/BA, em 27 de dezembro de 2009;
9.1.3. a Washington Alves de Souza - ME (CPF XXX.188.905-XX e CNPJ 07.447.257/0001-35) e a Henrique Jorge Fernandes Souza (CPF: XXX.443.465-XX) , representante da banda 'Malubakana', com vistas a obter o contrato que amparava a declaração de exclusividade de p. 165, peça 32, bem como a nota fiscal referente aos serviços prestados por ocasião da apresentação na 'Festa do Café', Barra da Estiva/BA, em 27 de dezembro de 2009, ou outro elemento que comprove os valores efetivamente recebidos pela banda;
9.1.4. a Washington Alves de Souza - ME (CPF XXX.188.905-XX e CNPJ 07.447.257/0001-35) e à empresa Viabiliza Licenciamento Ltda. (CNPJ 03.530.135/0001-57) , que representa a banda Guig Ghetto, com vistas a obter o contrato que amparava a declaração de exclusividade de p. 166, peça 32, bem como a nota fiscal referente aos serviços prestados por ocasião da apresentação na 'Festa do Café', Barra da Estiva/BA, em 25 de dezembro de 2009;
9.1.5. a Washington Alves de Souza - ME (CPF XXX.188.905-XX e CNPJ 07.447.257/0001-35) e a José Raimundo Lima de Souza (empresário individual - CNPJ 03.571.921/0001-00) e Carlos Miranda Lima Cruz (XXX.561.205-XX) , que representam a banda Cheiro de Forró, com vistas a obter o contrato que amparava as cartas de exclusividade, respectivamente, de p. 167, peça 32 e da peça 10, item não digitalizável, arquivo 3, p. 78-79, bem como a nota fiscal referente aos serviços prestados por ocasião da apresentação na 'Festa do Café', Barra da Estiva/BA, em 27 de dezembro de 2009;
9.1.6. ao 2º Ofício de Registro de Títulos e Documentos e Pessoas Jurídicas de Salvador/BA, com vistas a circularizar e confirmar a idoneidade dos expedientes acostados à peça 32, p. 332-343;
9.1.7. ao Ministério do Turismo, para obter o CD mencionado nas páginas 194-195 do arquivo 3, item não digitalizável da peça 10, o qual conteria filmagem do evento e poderia comprovar a apresentação das cinco atrações;
9.2. determinar à Secex-MG que analise a documentação eventualmente recebida juntamente com aquela já constante dos autos, pronunciando-se conclusivamente a respeito da ocorrência do evento objeto do Convênio 1333/2009 (Siconv 713697/2009) e do nexo de causalidade relativamente às cinco atrações.
16.	Na sequência, por meio de despacho (peça 52) , o Relator, Ministro-Substituto Augusto Sherman Cavalcanti, determinou diligências adicionais em complementação ao citado Acórdão 1351/2018-TCU-Plenáriolenário, que, in verbis:
3. Em complementação às providências exaradas por meio do referido decisum, com fundamento no art. 157 do RI/TCU, considero oportuno que sejam promovidas diligências adicionais, a fim de melhor elucidar as circunstâncias do presente caso.
4. Com efeito, determino à Secex-MG a realização de diligências às pessoas a seguir arroladas, para que encaminhem ao Tribunal, sob pena de poderem ser chamados a responder de forma solidária pelos valores em questão, a seguinte documentação: (i) confirmação expressa de que prestaram os serviços referentes à apresentação musical durante a Festa do Café, entre 25 e 27 de dezembro de 2009, no município de Barra da Estiva; (ii) confirmação quanto à legitimidade da respectiva declaração de exclusividade à peça 32; e (iii) o valor recebido pelos serviços prestados, incluindo o respectivo comprovante.
5. As diligências supra mencionadas devem ser promovidas às seguintes pessoas:
a) Top One Eventos e Produções e Publicidade Ltda. (CNPJ 00.834.391/0001-40) - dupla Pedro Paulo e Matheus; 
b) Bambu Beach Produções e Eventos Ltda - ME (CNPJ 10.571.392/0001-00) ;
c) Henrique Jorge Fernandes Souza (CPF XXX.443.465-XX) - banda Malubakana;
d) Carlos Miranda Lima Cruz (CPF XXX.561.205-XX) - banda Cheiro de Forró;
e) Ghetto's Produções Artísticas Ltda. (CNPJ 06.532.197/0001-96) .
6. De posse da documentação eventualmente recebida e, conjuntamente com os elementos colhidos em resposta às medidas determinadas no bojo do Acórdão 1351/2018-TCU-Plenário e com aqueles já constantes destes autos, deve a Secex-MG promover a devida análise com a urgência que o caso requer.
17.	Em cumprimento ao Acórdão 1351/2018-TCU-Plenáriolenário (peça 47) e às complementações do despacho ministerial do Relator (peça 52) , foram expedidos ofícios de diligência, conforme quadro a seguir, cujas respostas obtidas foram objeto de exame por parte da última instrução técnica, de caráter preliminar, constante dos autos (peça 96) , a saber:
	Ofício
	Peça
	Destinatário
	Data de ciência ou motivo de ausência
	Data de fim de prazo de resposta
	Data da resposta
	Resposta
 (peça) 

	1972/2018
	66
	Washington Alves de Souza
	25/9/2018
	10/10/2018
	17/12/2018
	94

	1973/2018
	65
	Top One Eventos Produções e Publicidade Ltda.
	25/9/2018
	10/10/2018
	13/11/2018
	90

	1974/2018
	64
		25/9/2018
	10/10/2018
	Inexistente
	n/a

	1975/2018
	63
	Bambu Beach Produções e Eventos Ltda
	24/9/2018
	9/10/2018
	7/12/2018
	92

	1976/2018
	62
	Ghetto's Produções Artísticas Ltda
	Ausente
	n/a
	11/12/2018
	93

	1977/2018
	61
	Henrique Jorge Fernandes Souza
	24/9/2018
	9/10/2018
	5/12/2018
	91

	1978/2018
	60
	Viabiliza Licenciamento Ltda
	24/9/2018
	9/10/2018
	Inexistente
	n/a

	1979/2018
	59
	José Raimundo Lima de Souza
	Desconhec.
	n/a
	n/a
	n/a

	1980/2018
	58
	Carlos Miranda Lima Cruz
	26/9/2018
	11/10/2018
	17/12/2018
	95

	1981/2018
	57
	Cartório do 2º Ofício de Registro de Títulos e Documentos e Pessoas Jurídicas de Salvador
	24/9/2018
	9/10/2018
	24/9/2018
	69

	1983/2018
	56
	Ministério do Turismo
	25/9/2018
	10/10/2018
	17/10/2018
	n/a

18.	A citada instrução técnica preliminar (peça 96) , que teve pronunciamentos favoráveis da Subunidade Sec-TCE/D4 (peça 97) e da Unidade Secex-TCE (peça 98) , foi remetida ao Relator, que proferiu despacho (peça 99) solicitando o pronunciamento do Parquet de Contas.
19.	Registre-se que, nesse interregno, entre o Gabinete do Relator e a ida dos autos ao MP/TCU, a responsável acostou aos autos cópia de inquérito civil público do MPF dando conta do arquivamento daquele procedimento e requereu que fosse tal documentação analisada nesta Corte com vistas a subsidiarem o julgamento regular de suas contas relativas ao Convênio 1333/2009 (peça 100) .
20.	Em consonância com o despacho do Relator, o MP/TCU emitiu Parecer (peça 101) manifestando-se de acordo com a proposta da UT (peça 96) .
21.	Em novo despacho (peça 102) , o Relator acolheu as posições uníssonas da UT e do Parquet  (peças 96 e 101, respectivamente) , manifestando-se de acordo com a proposta de realização de citação:
CITAÇÃO
Irregularidade: ausência de comprovação de que as empresas que não detinham direitos de exclusividade de artistas, contratadas irregularmente por inexigibilidade, pagaram o cachê de bandas ou cantores que realizaram o evento intitulado 'Festa do Café', com realização prevista no período de 25 a 27/12/2009 (peça 1, p. 22) ;
Responsável: Sra. Ana Lúcia Aguiar Viana (CPF XXX.783.145-XX) , ex-prefeita municipal e signatária do termo de convênio.
Conduta: 
1) não apresentar notas fiscais e recibos (ou outros documentos equivalentes) emitidos em nome das bandas e cantores e assinados por seus representantes legais ou pelos seus empresários exclusivos, sendo essa representação ou exclusividade registrada em cartório;
Nexo de Causalidade: As condutas descritas impediram o estabelecimento do nexo causal entre as despesas efetuadas com os recursos recebidos por força do Convênio 811/2009 (peça 4) , que consistiria na efetiva comprovação da realização das despesas destinadas à realização do evento;
Responsável: Washington Alves de Souza (CPF XXX.188.905-XX e CNPJ 07.447.257/0001-35) , empresa contratada como intermediária mediante processo irregular de inexigibilidade de licitação.
Condutas:
2) não apresentar documentos (notas fiscais, recibos, comprovantes de transferências bancárias e outros documentos equivalentes, emitidos em nome das bandas ou artistas e assinadas por seus representantes legais ou pelos seus empresários exclusivos, sendo essa representação ou exclusividade registrada em cartório) capazes de demonstrar que eventuais valores destinados a empresa contratada Washington Alves de Souza ME foram repassados aos artistas que realizaram o evento; e
3) apresentar documentação inidônea, caracterizada pelo encaminhamento de cópias de contratos de cessão de uso de marca e direitos de parceria, cuja idoneidade foi refutada pelo 2º Ofício de Registro de Títulos e Documentos e Pessoas Jurídicas de Salvador (peça 69) , cujas marcas são Bambu Beach, Cheiro de Forró, GuiGhetto e Malubakana (contratos estão inseridos na peça 32, p. 331-348) ;
Nexo de Causalidade: As condutas descritas impediram comprovar a execução do objeto do ajuste e o estabelecimento do nexo causal entre as despesas efetuadas com os recursos recebidos por força do Convênio 713697/2009, que consistiria na efetiva comprovação da realização dos shows previstos no evento;
Nexo de Causalidade: As condutas descritas impediram o estabelecimento do nexo causal entre as despesas efetuadas com os recursos recebidos por força do Convênio 811/2009 (peça 4) , que consistiria na efetiva comprovação da realização das despesas destinadas à realização do evento;
	Valor original do débito (R$) 
	Data da ocorrência

	127.970,00
	29/12/2009

22.	Retomando o despacho ministerial que autorizou a citação dos responsáveis (peça 102) , o Relator, Ministro-Substituto Augusto Sherman Cavalcanti, consignou diversas considerações e complementações, do qual se transcrevem alguns trechos para a completude do presente Histórico:
III
15. 	Lembro que foram realizadas duas contratações pela comuna: 
a) contratação da empresa Versátil Produções Washington Alves de Souza (R$ 134.000,00) , via inexigibilidade, para viabilizar as apresentações musicais (Guig Ghetto's, Pedro Paulo e Matheus, Bambu Beach, Malubakana e Cheiro de Forró) ; 
b) contratações da empresa J. Neto Comércio e Serviços Ltda. para sonorização e iluminação do evento (R$ 23.000,00) , por meio de Carta-Convite 27/2009. 
16.	 No que se refere à execução do contrato com a empresa J. Neto (peça 10, item não digitalizável, arquivo 2, p. 80-89) , o respectivo pagamento restou comprovado mediante transferência bancária, em 28/12/2009, a partir da Conta Corrente 16.120-9, da Agência 1496-6, com a correspondente nota fiscal emitida na mesma data (peça 10, item não digitalizável, arquivo 2, p. 48-49) . Tal pagamento, associado às evidências de ocorrência do evento, afastaram a ocorrência de dano referente a esta parcela.
17.	 Diferentemente, no que tange à contratação da empresa Versátil Produções Washington Alves de Souza (R$ 134.000,00) , via inexigibilidade, os autos apontam para (i) irregularidades nas supostas declarações de exclusividade apresentadas e (ii) indícios de dano ao erário ante a falta de nexo entre o pagamento à empresa intermediária e os artistas que teriam se apresentado no evento.
 (...) 
V
29.	 Por fim, registro a juntada do expediente à peça 100, por parte da Sra. Ana Lúcia Aguiar Viana, enquanto os autos encontravam-se no Gabinete do e. Procurador do MP/TCU. A novel documentação diz respeito ao arquivamento, por parte do Ministério Público Federal, de inquérito instaurado acerca do convênio em epígrafe, em razão da prescrição da pretensão punitiva na esfera penal e nos termos da Lei 8.429/1992 (peça 100, p. 86-87) .
30.	 Entendo que tais elementos não têm o condão de influir na presente decisão, inobstante devam ser valoradas pela unidade técnica por ocasião da instrução de mérito.
31.	 Com efeito, encaminho os autos à unidade técnica, anuindo à proposta de encaminhamento aduzida à peça 96, p. 24-25, item 75, determinando-se a citação solidária da Sra. Ana Lúcia Aguiar Viana, na condição de ex-prefeita municipal de Barra da Estiva/BA, e a empresa contratada Washington Alves de Souza ME, com fundamento nos arts. 10, § 1º, e 12, incisos I e II, da Lei 8.443/1992 c/c o art. 202, incisos I e II, do RI/TCU, para que, no prazo de quinze dias, apresente alegações de defesa e/ou recolha aos cofres do Tesouro Nacional a quantia de R$ 127.970,00 (data de 29/12/2009) , atualizada monetariamente a partir da respectiva data até o efetivo recolhimento, abatendo-se na oportunidade a quantia eventualmente ressarcida, na forma da legislação em vigor.
23.	Em cumprimento ao despacho do Relator (peça 102) , foram efetuadas as citações dos responsáveis, conforme delineado a seguir, consoante despacho de conclusão das comunicações processuais (peça 119) :
23.1.	Responsável: Sra. Ana Lúcia Aguiar Viana (CPF XXX.783.145-XX) :
	Comunicação: Ofício 10789/2019 - Secex-TCE (peça 106) , endereçado ao advogado Romeu Ramos Moreira Junior
Data da Expedição: 3/12/2019
Data da Ciência: 8/1/2020 (peça 109) 
Nome Recebedor: Claudio (sobrenome ilegível) 
Observação: Ofício enviado para o endereço do advogado da responsável, conforme informação constante dos autos (peças 34/103) .
Fim do prazo para a defesa: 23/1/2020
	
	Comunicação: Ofício 11113/2019 - Secex-TCE (peça 107) 
Data da Expedição: 27/12/2019
Data da Ciência: 13/1/2020 (peça 112) 
Nome Recebedor: Sra. Ana Lúcia Aguiar Viana (a própria responsável) 
Observação: Ofício enviado para o endereço da responsável, conforme pesquisa de endereço no Sistema CPF da Receita Federal (peça 105) .
Fim do prazo para a defesa: 28/1/2020
	
23.2.	Washington Alves de Souza (CPF XXX.188.905-XX e CNPJ 07.447.257/0001-35) :
	Comunicação: Ofício 11114/2019 - Secex-TCE (peça 108) 
Data da Expedição: 27/12/2019
Data da Ciência: 9/1/2020 (peça 113) 
Nome Recebedor: Washington Alves de Souza
Observação: Ofício enviado para o endereço do responsável, conforme pesquisa de endereço no sistema CNPJ da Receita Federal (peça 104) .
Fim do prazo para a defesa: 24/1/2020
	
23.3.	Registre-se que foram interpostos pedidos de prorrogação de prazo pelos responsáveis (peças 110 e 115) , deferidos, via delegação, por meio de despachos (peças 111 e 116) 
24.	Em 13/3/2020, consoante protocolo da Secex-BA, o responsável Washington Alves de Souza, por meio de sua advogada constituída nos autos, apresentou, intempestivamente, suas alegações de defesa (peça 117) , complementada, em 17/3/2020 (peça 118) , pelos documentos acostados aos autos.
25.	Em 5/6/2020, por sua vez, a responsável, Sra. Ana Lúcia Aguiar Viana, por seu advogado constituído, apresentou, via certificação digital, intempestivamente, suas alegações (peça 120) .
ANÁLISE DOS PRESSUPOSTOS DE PROCEDIBILIDADE DA IN/TCU 71/2012
Avaliação de Viabilidade do Exercício do Contraditório e Ampla Defesa
26.	A presente análise precisa ser individualizada, visto que a situação de cada responsável é peculiar nesse processo.
26.1.	Da responsável Sra. Ana Lúcia Aguiar Viana:
26.1.1. Em que pese os recursos terem sido transferidos em 16/12/2009 mediante ordem bancária, verifica-se que as despesas impugnadas - que caracterizam o fato gerador nestes autos - vinculam-se ao 'saque contra recibo', no valor total de R$ 134.000,00, saque este que finca origem na data de 29/12/2009 (vide extrato bancário da conta específica do convênio à peça 32, p. 24) .
26.1.2. Compulsando-se os autos, observa-se que há diversas notificações à responsável em comento, com a respectiva ciência, consoante quadro a seguir:
	Ofício
	Localização
	Data
	Ocorrência (s) /Observações

	777/2010
	Peça 1, p. 62
	9/4/2010
	Requer a apresentação da prestação de contas

	5237/2013
	Peça 1, p. 84
	13/12/2013
	Comunica a reprovação das contas e necessidade de ressarcimento dos valores

	389/2015
	Peça 1, p. 162
	18/9/2015
	Comunica o resultado de reprovação da análise da prestação de contas e concede prazo para ressarcimento do valor glosado

	1529/2016
	Peça 1, p. 181
	3/2/2016
	Comunica indeferimento do pedido de reconsideração e a mantença da reprovação das contas

	791/2015
	Peça 1, p. 174
	22/10/2015
	Prorrogação de prazo de apresentação de defesa

	1931/2017
	16
	16/8/2017
	Audiência para: a) contratação da empresa Washington Alves de Souza, via inexigibilidade de licitação, utilizando cartas e declarações de exclusividade que previam exclusividade somente para dias específicos, evidenciando tratar-se de inexigibilidade indevida, por contrariar o art. 25, da Lei de Licitações, os Acórdãos 96/2008 e 1435/2017, ambos do Plenário, e a Cláusula 3ª, item II, letras "cc", "ll" e "mm", do convênio; e b) contratação da empresa J. Neto Comércio e Serviços Ltda., utilizando a modalidade Convite, descumprindo o art. 49, § 1°, da Portaria Interministerial MPOG/MF/CGU-PR 127/2008; a Cláusula 3ª, item II, letra "h", e o § único, do convênio, que determinaram a utilização da modalidade pregão, preferencialmente o eletrônico.

	1932/2017
	17
		
	1933/2017
	18
		
	1934/2017
	19
		
	1935/2017
	20
		
	11113/2019
	107
	27/12/2019
	Ausência de comprovação de que as empresas que não detinham direitos de exclusividade de artistas, contratadas irregularmente por inexigibilidade, pagaram o cachê de bandas ou cantores que realizaram o evento intitulado "Festa do Café", com realização prevista no período de 25 a 27/12/2009.

26.1.3.	Conforme se observa do quadro retro, a despeito das diversas notificações expedidas à responsável, a única que deve ser levada em consideração, para fins de se apurar o quesito em voga (decurso decenal) , à luz do inciso II do art. 6º da IN-TCU 71/2012, é aquela que veicula a atual ocorrência que ensejou o fato gerador de impugnação parcial de despesas - qual seja, a do Ofício 11113/2019-TCU/Secex-TCE.
26.1.4.	Realmente, todas as notificações anteriores, incluindo a que ensejou a audiência, já na fase externa da TCE (peças 18 a 20) , não se confundem com a ocorrência ora abordada. Pelo contrário, há até menção a posição técnica cujas ressalvas falseiam o juízo que vingou posteriormente, ao apontar 'elementos suficientes para aprovação do item', referindo-se, por 'item', às contratações dos artistas, como observado na Nota Técnica 174/2011 (peça 1, p. 75) que embasou a Notificação-MTur 5237/2013 (peça 1, p. 84) .
26.1.5.	Logo, tomando como parâmetro o último ofício devidamente encaminhado à responsável (peça 107) , confeccionado em 27/12/2019 e expedido em 6/1/2020, tem-se que a data de ciência - que é a que deve ser considerada, portanto, como notificação da responsável -, é de 13/1/2020. Isso porque, em que pese seu advogado também ter sido notificado (vide peças 106 e 109) , nem a procuração (peça 33) nem o documento de informação de endereço profissional (peça 34) criam poderes específicos para que este receba citação em nome da responsável.
26.1.6.	Destarte, verifica-se que, relativamente à responsável em comento - que, diga-se de passagem, desde a fase interna figurou nessa condição qualificadora nos autos -, restou caracterizado o transcurso de mais de dez anos desde o fato gerador (ocorrido em 29/12/2009) sem que tenha havido sua notificação pela autoridade administrativa federal competente (consoante art. 6º, inciso II, c/c art. 19 da IN/TCU 71/2012, modificada pela IN/TCU 76/2016) , considerada a ocorrência para a qual foi final e derradeiramente citada.
26.2.	Do responsável Washington Alves de Souza:
26.2.1.	Quanto ao responsável em comento, observa-se que houve um primeiro contato, nos autos, por meio de mera diligência (Ofício 1972/2018-TCU, peça 66) , que apenas requereu cópias dos contratos por ele firmados que amparavam a declaração de exclusividade dos direitos de representação dos artistas, bem como respectivas notas fiscais referentes aos serviços por eles prestados no evento.
26.2.2.	Entretanto, até aquele momento, não havia, ainda, determinação quanto ao responsável figurar como tal nos autos (nem mesmo os acórdãos prolatados, peças 42 e 47, se pronunciam sobre esse aspecto) , fato este que só se materializou com a decisão interlocutória do despacho ministerial à peça 102, ratificando a proposta da UT de citação solidária deste responsável com a ex-Prefeita.
26.2.3.	Assim, a data de notificação do responsável, para fins de verificação do critério do inciso II do art. 6º da IN-TCU 71/2012, se deu com a ciência do Ofício citatório 11114/2019-TCU/Secex-TCE (peça 108) , apenas em 9/1/2020 (peça 113) .
26.2.4.	Portanto, verifica-se que, relativamente ao responsável em comento - introduzido solidariamente apenas na atual fase externa da TCE -, restou, também, caracterizado o transcurso de mais de dez anos desde o fato gerador (ocorrido em 29/12/2009) sem que tenha havido sua notificação pela autoridade administrativa federal competente (art. 6º, inciso II, c/c art. 19 da IN/TCU 71/2012, modificada pela IN/TCU 76/2016) .
26.3.	Da discricionariedade quanto aos pressupostos de procedibilidade
26.3.1.	A despeito do transcurso do prazo de dez anos do fato gerador às notificações dos responsáveis, há que se tecer alguns comentários que permitem um juízo excepcional legalmente aplicável ao caso em comento.
26.3.2.	A IN-TCU 71/2012 disciplina, acerca da dispensa de instauração de TCE, o seguinte (com destaques) :
Art. 6º Salvo determinação em contrário do Tribunal de Contas da União, fica dispensada a instauração da tomada de contas especial, nas seguintes hipóteses:
[...] II - houver transcorrido prazo superior a dez anos entre a data provável de ocorrência do dano e a primeira notificação dos responsáveis pela autoridade administrativa competente;
26.3.3.	À luz dos destaques retro, tem-se que a dispensa da instauração não ocorre de modo automático, atendido o inciso II do citado dispositivo (decurso decenal) . Ela é regra, excepcionada pela salvaguarda conferida à Corte de deliberar em sentido em contrário, quando determinadas circunstâncias fáticas forem observadas. A preocupação com o longo decurso de tempo deve orientar a avaliação da viabilidade do exercício do contraditório e da ampla defesa, para que tal exercício não reste prejudicado.
26.3.4.	No caso em comento, quanto à Sra. Ana Lúcia Aguiar Viana, a relação de notificações (vide quadro detalhado no início do presente tópico) demonstra que desde a fase interna da TCE já se cobrava dela a apresentação de prestação de contas pouco mais de um mês após o término de vigência do Convênio, perpassando outras notificações de ocorrências (que poderiam ser tidas até como mais abrangentes) que aquela que finalmente imperou no último ofício citatório (ausência de comprovação de pagamento de cachês aos artistas que se apresentaram no evento) .
26.3.5.	Assim, a responsável veio sendo demandada sobre o Convênio ao longo de todos esses anos, da fase interna à externa, inteirando-se da necessidade de comprovar a boa e regular gestão dos recursos públicos que geriu, tendo, inclusive, comparecido aos autos por diversas oportunidades para se defender.
26.3.6.	Logo, conclui-se que a Sra. Ana Lúcia Aguiar Viana, ciente, há muito, dos problemas envolvendo a prestação de contas do Convênio, não poderia alegar desconhecimento quanto à necessidade de reunir as condições probatórias para responder às indagações que lhe vem sendo formuladas. Há, inclusive, previsão, no próprio Termo de Convênio, Cláusula Décima Segunda, Parágrafo Primeiro, alínea 'f', de que ela assumiu o compromisso de manter, por 10 (dez) anos, contados da data em que foi aprovada a prestação de contas, os documentos relacionados ao Convênio - e, até o momento, as contas sequer foram aprovadas (ou seja, esse prazo de guarda, em tese, sequer começou a contar) .
26.3.7.	Diante de toda essa explanação, seria de difícil defesa a tese que incorporasse o comando do inciso II do art. 6º da IN-TCU 71/2012 às razões de arquivamento dos presentes autos por eventual decisão pela dispensa da necessidade de instauração da TCE porque não restou comprovado prejuízo ao exercício da ampla defesa e do contraditório, no que concerne à responsável em comento.
26.3.8.	Quanto à decisão pela citação de Washington Alves de Souza (despacho ministerial à peça 102) , verifica-se que, a despeito da diligência que lhe foi formulada antes do prazo decenal (peça 66) , é forçoso reconhecer que não havia ainda, naquela ocasião, a pretensão de que viesse a ser arrolado como responsável nos autos (exceto se eventualmente não atendesse à diligência que lhe fora formulada, situação que poderia ensejar sua solidariedade) . E mesmo o Acórdão 1351/2018-TCU-Plenário (peça 47) nominando, no subitem 9.1, que se promovessem diligências 'aos responsáveis' ali arrolados, fica claro que a expressão não fora usada com o intuito de incluí-los no rol do pólo passivo, visto que nos demais subitens encadeados (9.1.1. a 9.1.7) constam até o próprio MTur e um Cartório de Ofício. De fato, o mesmo decisum (peça 47) que determinou tal procedimento também o fez em relação às demais empresas envolvidas na execução do Convênio, e nem por isso estas vieram a se transformar em corresponsáveis nos autos (em que pese não terem atendido ao chamamento de forma plena ou satisfatória) , o que leva à conclusão, por óbvio, de que o simples diligenciamento de informações não torna uma pessoa jurídica automaticamente integrante do pólo passivo.
26.3.9.	Assim, em que pese a decisão interlocutória pela citação de Washington Alves de Souza ser datada de 29/11/2019 e acostada aos autos em 2/12/2019 (peça 102) - portanto, antes do prazo decenal -, verifica-se que tal responsável só foi efetivamente notificado por meio da ciência do AR datado de 9/1/2020, após o transcurso de dez anos desde o fato gerador.
26.3.10.	Sabe-se que, nos processos corriqueiros de TCE, é pouco comum que uma avaliação de viabilidade do exercício do contraditório e da ampla defesa seja esmiuçada a esse ponto. Entretanto, tal análise se justifica porque:
a)	o presente processo já foi objeto de proposta de julgamento de mérito (peça 35) , não acatada;
b)	foi objeto de pedido de vista/cópia de agente político estadual, na qualidade de procurador da responsável (peça 38) ;
c)	teve pedido de vista de Ministro Revisor suspendendo a votação (peça 41) - Ministro Walton Alencar Rodrigues -, quando já se encontrava pautado para julgamento de mérito;
d)	foi objeto de duas decisões colegiadas, tanto na 1ª Câmara como em Plenário (peças 42 e 47) ;
e)	seu andamento já foi debatido por dois Votos de Ministro Revisor (peça 43 e 48) , da lavra do Ministro Walton Alencar Rodrigues;
f)	já teve dois votos complementares do Ministro Relator (peças 44 e 49) ;
g)	contou com três pronunciamentos do MP/TCU (peças 37, 55 e 101) ;
h)	foi realizada mais de uma dezena de diligências (v.g., peças 60 a 66) ;
i)	sofreu a intercorrência de decisões interlocutórias do próprio Relator (peças 52, 99 e 102) .
26.3.11.	Dessa forma, justifica-se a presente discussão para que os elementos ora consignados sirvam de subsídio ao crivo de todos os pares, e, em especial, do Relator, quando submetida a TCE a nova deliberação de mérito.
26.3.12.	Ainda, se não restam dúvidas acerca da acertada decisão de se instaurar a TCE e de se dar prosseguimento ao feito, vale dizer que corroboram a continuidade do processo o fato de haver duas decisões colegiadas, em Câmara e em Plenário (peças 42 e 47) , como já mencionado, no sentido de se adotar procedimentos impulsionando os autos - ainda que estas não tenham tido o condão de abordar explicitamente a questão específica aqui discutida. Assim, é inegável que tais decisuns adotaram comandos de aprofundamento das apurações que deixam implícita a opção pela ressalva contida na expressão do dispositivo 'salvo determinação em contrário do Tribunal de Contas da União' contido na IN-TCU 71/2012, art. 6º, II, ab initio.
26.3.13.	A despeito do decurso de prazo decenal que poderia subsidiar eventual decisão em favor de se excluir o responsável Washington Alves de Souza do polo passivo, sopesa contra ele o fato de a diligência realizada não ter conseguido alcançar seus objetivos, consoante análise feita na instrução técnica de citação (peça 96) , transcrita pelo despacho do Relator (peça 102) , que se replica a seguir (destaques do original) :
53. De forma inexplicada, a empresa Washington Alves de Souza ME não acostou aos autos um documento de suma importância para garantia de seus direitos: a comprovação dos recibos de pagamentos efetuados às atrações artísticas que se apresentaram no evento. A inexistência desses comprovantes poderia deixar a empresa em situação de vulnerabilidade: poderia ser instada a pagar novamente as dívidas, uma vez que não possui comprovantes de que já efetuara tais pagamentos.
54. (...) Da mesma forma, não merece presunção de veracidade a simples afirmação de que os pagamentos foram realizados nos valores indicados, uma vez que desacompanhados de notas fiscais e recibos. Ademais, nem mesmo a empresa devedora dos cachês apresentou, como seria de seu máximo interesse de salvaguarda, os recibos eventualmente firmados pelas atrações artísticas.
26.3.14.	Recobrando-se o comando do ofício de diligência (peça 66) , o responsável Washington Alves de Souza havia sido devidamente alertado, antes do prazo decenal, de que se não encaminhasse os documentos ali relacionados, poderia responder solidariamente com a ex-Prefeita pelo respectivo débito. Entre tais documentos, constavam, além das cópias dos contratos registrados em cartório, que amparavam as declarações de exclusividade dos direitos de representação dos artistas e grupos musicais, justamente as notas fiscais referentes aos serviços prestados. Logo, seu comparecimento aos autos, em 17/12/2018 (peça 94) , não foi capaz de carrear os documentos solicitados, o que dá guarida legal à sua inclusão como responsável solidário neste processo. Com isso, fica claro que ele tomou conhecimento dos fatos previamente ao decurso decenal, e não poderia alegar cerceamento de defesa nem prejuízo ao contraditório.
26.3.15.	Por derradeiro, pesa fortemente contra o responsável o fato de ter sido partícipe, na qualidade de signatário, de instrumentos de cessão de uso de marca de direitos e parceria, por ele carreados, cujos supostos registros em cartório não se comprovaram como idôneos. 
26.3.16.	Do ponto de vista da esfera administrativa, portanto, os documentos tidos como inidôneos pelo Cartório do 2º Ofício do Registro de Títulos e Documentos e das Pessoas Jurídicas de Salvador/BA (peça 69) carecem da legitimidade e autenticidade comprobatórias, não podendo ser validados nestes autos como elementos de prova; aliás, do ponto de vista penal, podem até caracterizar a fraude tida como 'crime de falsidade ideológica', razão por que o envio da decisão que vier a ser proferida à Procuradoria da República na Bahia se torna, desde já, imperioso.
26.3.17.	Ante todo o exposto, feita a análise dos pressupostos de procedibilidade da IN-TCU 71/2012, justifica-se o exercício da discricionariedade por esta Corte de Contas de modo a ser aplicado em favor da mantença de ambas as partes identificadas como responsáveis nos autos, e o resultado desta avaliação é pela viabilidade, tanto da Sra. Ana Lúcia Aguiar Viana (CPF XXX.783.145-XX) quanto de Washington Alves de Souza (CPF XXX.188.905-XX e CNPJ 07.447.257/0001-35) , de exercerem o contraditório e a ampla defesa, a despeito do decurso decenal previsto no inciso II do art. 6º da IN-TCU 71/2012.
Valor de Constituição da TCE 
27.	Verifica-se, ainda, que o valor atualizado do débito apurado (sem juros) em 1/1/2017 é superior ao limite mínimo de R$ 100.000,00, na forma estabelecida conforme os arts. 6º, inciso I, e 19 da IN/TCU 71/2012, modificada pela IN/TCU 76/2016.
OUTROS PROCESSOS/DÉBITOS EM SISTEMAS TCU COM O MESMO RESPONSÁVEL
28.	Informa-se que não foi encontrado débito imputável aos responsáveis em outros processos no Tribunal (existe o TC Processo 016.447/2013-1 - TCE, vinculado à responsável Ana Lucia Aguiar Viana, mas se encontra encerrado) , estando a TCE, assim, devidamente constituída e em condições de ser instruída.
EXAME TÉCNICO
29.	Em exame, TCE instaurada pelo MTur em razão de irregularidades na execução financeira do Convênio 1333/2009 (Siconv 713697/2009) , que tinha por objetivo 'incentivar o turismo, por meio do apoio à realização do evento intitulado 'Festa do Café', previsto para se realizar de 25 a 27/12/2009.
I. Da situação encontrada
30.	Conforme tópico 'Histórico' desta instrução, a Secex-MG havia proposto julgamento de mérito por contas regulares, com ressalvas (peças 35 e 36) , e o Procurador Júlio Marcelo de Oliveira abriu divergência emitindo Parecer pela irregularidade das contas, débito e multa à responsável (peça 37) . O processo estava pautado para votação na Sessão de 22/5/2018, quando foi suspensa por pedido de vistas do Revisor, Ministro Walton Alencar Rodrigues (peça 41) . Ao regressar à Primeira Câmara, o Acórdão 5007/2018-TCU-Primeira Câmara determinou o envio de questão incidental ao Plenário (peça 42) . Com a decisão do Acórdão 1351/2018-TCU-Plenáriolenário, do Relator Ministro-Substituto Augusto Sherman Cavalcanti, tendo como Revisor o Ministro Walton Alencar Rodrigues (peça 47) , as investigações foram aprofundadas mediante a determinação para que fossem realizadas diligências, com complementações posteriores do Relator (vide despacho à peça 52) . Realizadas as diligências (vide peças 54 a 95 com os atos pertinentes da Secex-MG e respostas obtidas) , a nova UT atuante, a Secex-TCE, propôs a citação (peças 96 a 98) , tanto da ex-Prefeita quanto, agora, de Washington Alves de Souza, este pelas contratações no evento e respostas insatisfatórias à diligência realizada. Por meio de despachos (peças 99 e 102) , o Relator determinou, respectivamente: i) a oitiva do MP/TCU, que proferiu o seu 'de acordo' com a proposta da UT (peça 101) ; e ii) a realização das citações, acolhendo as propostas uníssonas precedentes e tecendo diversas considerações complementares transcritas no item 22 desta instrução, que orientarão e subsidiarão este tópico 'Exame Técnico', inclusive o demandado exame da novel documentação (Inquérito Civil/MPF) juntada no interregno pela responsável (peça 100) . Procedidas as citações (cujos atos seguem às peças 103 a 116) , tem-se as alegações de defesa das partes (peças 117, 118 e 120) , a serem objeto de análise do presente tópico.
II. Da identificação do responsável Washington Alves de Souza
31.	Verifica-se que o ofício de citação (peça 108) foi devidamente encaminhado a Washington Alves de Souza, representante legal da Washington Alves de Souza-ME (CNPJ 07.447.257/0001-35) . Entretanto, pelas razões que serão aqui aduzidas, deve-se promover pequeno ajuste no tratamento concebido a este responsável nos autos.
32.	Por se tratar de empresa com natureza jurídica de empresário individual, a citação da pessoa jurídica com a qual se confunde seu responsável é, de fato, suficiente, não se identificando qualquer falha a esse respeito, sendo desnecessário se promover a desconsideração da personalidade jurídica.
33.	Saliente-se que, no caso, a opção de desconsideração da personalidade jurídica do art. 50 do CC de modo a citar a pessoa física responsável pela empresa não é necessária porque pessoa física e pessoa jurídica, à luz da jurisprudência do TCU, como dito, se confundem. Se fosse o caso, haveria potencial até mesmo para caracterizar desvio de finalidade, à luz do citado dispositivo, pois, no registro junto ao CNPJ/RFB, consta, como sua atividade econômica, o 'aluguel de móveis, utensílios e aparelhos de uso doméstico e pessoal, instrumentos musicais', mas não a realização de eventos, contratação de artistas, intermediação de bandas, entre outras atividades.
34.	Sobre o tema da desnecessidade da desconsideração da personalidade jurídica, pode-se citar excertos do Relatório e Voto condutores do Acórdão 4476/2019-TCU-Segunda Câmara - Relator Min. Marcos Bemquerer Costa, que evidenciam tal jurisprudência (com destaques) :
Relatório:
37. Repisando a questão da responsabilização de empresa individual, é entendimento consolidado nesta Corte de Contas de que não há necessidade de se promover a desconsideração da personalidade jurídica para a condenação do responsável, uma vez que a empresa individual não tem personalidade diversa e separada do titular, constituindo-se como única pessoa com um único patrimônio, conforme ficou consignado no Voto condutor do Acórdão 2737/2013-TCU-Plenário (...) 
Voto:
15. Nesse sentido, relacionam-se os seguintes enunciados coletados da Jurisprudência Sistematizada do TCU:
'No caso de firma individual ou empresário individual, os bens particulares respondem integral e solidariamente pelas dívidas decorrentes da atividade empresarial, já que o empresário individual atua em nome próprio. Nas empresas individuais, não se faz distinção entre o patrimônio da empresa e o da pessoa física do sócio único' (Acórdão 4784/2014-TCU-Primeira Câmara, rel. Min. Benjamin Zymler) .
'Não há necessidade de se promover a desconsideração da personalidade jurídica para a condenação de responsável empresário individual, uma vez que a empresa individual não tem personalidade diversa e separada do titular, constituindo-se como única pessoa com único patrimônio'. (Acórdão 3201/2018-TCU-Segunda Câmara, rel. Min. Aroldo Cedraz) .
'Os empresários individuais respondem com seus bens particulares pelas dívidas decorrentes da atividade empresarial, integral e solidariamente, pois a empresa individual não tem personalidade diversa e separada de seu titular, constituindo uma única pessoa e um único patrimônio'. (Acórdão 1563/2012-TCU-Plenário, rel. Min. Subst. Marcos Bemquerer Costa) .
35.	Ainda sobre a questão da identificação do responsável, cite-se voto do próprio Relator, Ministro-Substituto Augusto Sherman Cavalcanti, que conduziu o Acórdão 11855/2019-TCU-Primeira Câmara, em que, inclusive, se esclarece a diferenciação acerca da aplicação de multa, a incidir apenas sobre a pessoa física, sob pena de importar na ocorrência de bis in idem, in verbis:
14. (...) se é fato que 'no caso de firma individual ou empresário individual, os bens particulares respondem integral e solidariamente pelas dívidas decorrentes da atividade empresarial, já que o empresário atua em nome próprio', e que 'os empresários individuais respondem com seus bens particulares pelas dívidas decorrentes da atividade empresarial, integral e solidariamente, pois a empresa individual não tem personalidade diversa e separada de seu titular', para fins de julgamento das contas e condenação ao débito ocasionado por essa atividade empresarial, na qual os recursos foram pleiteados para uso pela firma individual, penso que não há óbices a que o julgamento e a condenação recaia sobre ambos, por se referir ao recolhimento solidário do débito.
15. A solidariedade, nesse caso, não importaria em bis in idem no tocante ao dano, diferentemente do que se decidiu no Acórdão 2737/2013-TCU-Plenário (Rel. Min. José Jorge) , porquanto obriga todos à mesma dívida, podendo ela ser cobrada integralmente de um ou de ambos, nos termos da codificação civil (arts. 264 e 265 do CC) . (...) 
16. Além do mais, a existência de um CNPJ para a firma individual, embora não importe em personalidade jurídica distinta da do empresário, pode resultar em distinta propriedade de bens, ao menos nos cadastros de diversas entidades, como bancos (contas bancárias distintas) , cartórios de registro de imóveis e departamentos de trânsito (veículos) . Assim, em caso de não recolhimento espontâneo do débito, a condenação solidária da firma detentora do CNPJ e do empresário detentor do CPF conferirá maior eficácia na busca de bens e no ressarcimento em fase de execução da dívida. No caso de uma execução, isso se evidencia mais facilmente porque a pesquisa por bens se dá, em regra, mediante o CNPJ ou o CPF informados. Como bem observado pelo Ministro Ubiratan Aguiar, no voto condutor do Acórdão 615/2008-TCU-Plenário, em que pese se tratar de uma mesma personalidade jurídica, há distinção entre os cadastros perante a Receita Federal: (...) 
17. Contudo, conforme exposto no mesmo voto, tal entendimento não se aplica às multas, que devem incidir apenas sobre a pessoa física, sob pena de importar na ocorrência de bis in idem.
18. Uma vez que 'a empresa individual não tem personalidade jurídica diversa e separada do titular, constituindo-se como única pessoa com único patrimônio' e que 'nas empresas individuais, não se faz distinção entre o patrimônio da empresa e o da pessoa física do sócio único', penso que, no tocante à multa proporcional, não deve ela incidir individualmente sobre um e outro.
19. Sendo a firma e o empresário uma única pessoa, caberia aplicar multa apenas a um deles, sob pena de bis in idem, ou seja, sob pena de dupla sanção a um mesmo indivíduo, a uma mesma personalidade jurídica, já que não é distinta como ocorre nas sociedades, e a incidir sobre um mesmo conjunto de bens na eventual execução. Aqui, penso eu, incide o raciocínio empreendido no Acórdão 2737/2013-TCU-Plenário (Rel. o Min. José Jorge) .
20. In casu, penso que a multa deva incidir sobre aquele que exerceu a atividade empresarial, pois o empresário, pessoa natural, se confunde com a firma individual e, uma vez que a inscrição do empresário no registro público não cria outra personalidade jurídica, distinta da pessoa natural, como ocorre nas sociedades, para as quais o art. 985 do Código Civil dispõe ser adquirida a personalidade jurídica com a inscrição, no registro próprio e na forma da lei, dos atos constitutivos.
36.	Desse modo, para que a situação presente reste harmonizada com o entendimento firmado pelo Relator em outros casos, incluir-se-á, no rol de responsáveis, também a pessoa física do responsável, com seu CPF, ante as razões de ordem prática e sistêmica aduzidas pelo Relator e transcritas retro.
37.	Por estas razões, doravante, o nome do responsável constará, nos autos, com seu CNPJ ao lado de seu CPF, em sintonia com outras decisões da Casa (Acórdão 4508/2020-TCU-Primeira Câmara, 5.893/2019-TCU-1ª Câmara, Acórdão 1089/2020-TCU-Segunda Câmara) .
III. Da admissibilidade das defesas apresentadas quanto ao quesito tempestividade
III.1. Da intempestividade da defesa da Sra. Ana Lúcia Aguiar Viana
38.	Preliminarmente, acerca da interposição das defesas, verifica-se que, no caso da responsável Sra. Ana Lúcia Aguiar Viana, tem-se que ela tomou ciência do Ofício 11113/2019 (peça 107) em 13/1/2020 (peça 112) ; portanto, o fim do prazo para defesa transcorreria em 28/1/2020 (ou seja, 15 dias a contar do recebimento da comunicação) .
39.	Com o deferimento do pedido de prorrogação de prazo para apresentação de defesa por 60 dias (peças 110 e 111) , o novo prazo, contado a partir do término do prazo inicialmente concedido (à luz do RI/TCU, art. 183) , deveria ter sido 28/3/2020.
40.	Entretanto, com a suspensão dos prazos devido à pandemia da Covid-19, que se deu de 20/3/2020 a 20/5/2020 (Portarias-TCU 61 e 71/2020) , do início deste período de suspensão (decorridos até ali 51 dias da prorrogação prevista, de 60 dias) até seu final e consequente recontagem do prazo (9 dias faltantes para completar os 60 dias) , o novo término do prazo de defesa passou a ser 29/5/2020.
41.	Desse modo, tem-se que as datas constantes do despacho de prorrogação de prazo (peça 111) restaram equivocadas porque partiram de uma data de ciência da responsável inverossímil (22/1/2020, em vez de 13/1/2020) , conforme acertadamente constou no despacho de conclusão das comunicações processuais (peça 119) .
42.	Assim, diante do erro formal verificado, a responsável apresentou defesa em 5/6/2020, que seria tempestiva ante o despacho à peça 111, mas que, na realidade, restou intempestiva, porque a defesa foi induzida ao erro na contagem para estabelecer o correto término do prazo.
III.2. Da intempestividade da defesa de Washington Alves de Souza
43.	Quanto a Washington Alves de Souza, a ciência do ofício de citação se deu em 9/1/2020 (consoante AR à peça 113 assinado pelo próprio) , tendo o fim do prazo inicialmente previsto para defesa recaído em 24/1/2020. Entretanto, com o deferimento do pedido de prorrogação de prazo por mais 40 dias (peça 115) , o prazo final passou a recair em 4/3/2020 (peça 116) .
44.	Portanto, este responsável também incorreu na intempestividade, ao apresentar alegações de defesa apenas em 13/3/2020 (peça 117) , com anexos apresentados somente em 17/3/2020 (peça 118) .
III.3. Da admissibilidade excepcional das defesas intempestivas
45.	Acerca do juízo de admissibilidade das peças de defesa interpostas, quanto ao quesito prazo, sugere-se, em caráter excepcional, que sejam elas acolhidas nesta Corte de modo a serem analisadas ante as seguintes razões, de modo a se afastar a caracterização de revelia: i) equívoco do erro formal verificado em um dos casos, que induziu a defesa a apresentar intempestivamente a resposta; ii) atraso relativamente pequeno na entrega da defesa, inferior a duas semanas, quando a pandemia estava na iminência de ser declarada pela OMS, noutro caso; iii) homenagem aos princípios da razoabilidade e da verdade material.
46.	De fato, nesta etapa processual, esta Corte costuma se filiar mais à verdade dos fatos do que ao formalismo dos prazos, e não é incomum que aja com alguma tolerância para que a ampla defesa e o contraditório sejam inequivocamente observados, quando presentes circunstâncias excepcionais (que, no caso, existem: erro formal, decurso de prazo relativamente reduzido, contexto de pandemia) .
47.	Também a razoabilidade equaciona, em parte, a aceitação das defesas, visto que tal discricionariedade opera, in casu, em ambiente de um processo com algum grau de complexidade nas suas tramitações, conforme subitem 26.3.10 desta instrução, e diante da suspensão de prazos que operou em favor de um dos responsáveis, retardando o exame das alegações de defesa de uma das partes, sem prejuízos ao exame em conjunto e em confronto de ambas.
48.	Logo, ante o crivo decisório do Relator e do Colegiado, sugere-se recepcionar as alegações de defesa das partes, dando-se prosseguimento ao exame de mérito e, por conseguinte, por dever de ofício, empreender-se-ão as devidas análises das peças de alegação de defesa, bem como seus anexos.
IV. Da eficácia e validade das notificações
49.	Observa-se que ambos os responsáveis foram devidamente citados (peças 107, 108, 112 e 113) em endereços válidos constantes das bases CPF e CNPJ (peças 104 e 105) . A citação enviada ao advogado e recebida por terceiros em seu escritório por AR (peças 106 e 109) não tem eficácia nem validade porque, conforme cabeçalho da instrução anterior (peça 96, p. 1) , trata-se de 'procuração sem poderes [específicos] para receber citação à peça 33'. 
50.	Ademais, o comparecimento aos autos, com a apresentação de alegações de defesa (peças 117 e 120) , supre qualquer dúvida a respeito e ratifica a eficácia das notificações.
V. Da questão incidental - Inquérito Civil do MPF apresentado pela ex-Prefeita (peça 100) 
51.	Enquanto o processo se encontrava entre o Gabinete do Relator - que, naquela oportunidade, considerava a proposta de citação da Secex-TCE (vide peça 99) - e o trâmite para emissão de Parecer do MP/TCU acerca da aludida proposta (emitido à peça 101) , eis que a responsável faz ingressar, nos autos (peça 100) , cópia do Inquérito Civil/MPF nº 1.14.007.000277/2017-88, da Procuradoria da República no Município de Vitória da Conquista/BA, requerendo seu exame pleiteando que ele desse ensejo à aprovação de sua prestação de contas no aludido convênio como regulares.
52.	Conforme bem antecipa um juízo preliminar do Relator, referindo-se à anuência, naquela assentada, à proposta da Secex-TCE e Parecer do Parquet de se promover a citação dos responsáveis, 'tais elementos não têm o condão de influir na presente decisão' (peça 102, tópico 'V', item 30) .
53.	Em relação à documentação em si, verifica-se que se trata de Inquérito Civil (IC) instaurado pelo MPF acerca do convênio sub examine, cujo arquivamento é destacado pela responsável, que, assim, requer o exame das instâncias desta Corte (UT, Relator e Parquet) - em que pese não ser facultado à parte determinar o iter processual conferido aos autos.
54.	Em obediência à determinação de ser tal questão, nas palavras do Relator, 'valoradas pela unidade técnica por ocasião da instrução de mérito' (peça 102, tópico 'V', item 31, in fine) , tem-se que, compulsando a documentação acostada (peça 100) , não se encontra qualquer mínimo subsídio que possa ser emprestado a estes autos ou que possa servir de elemento de prova, seja contra ou a favor da responsável. O que se observa, ali, é uma sequência de diligências realizadas, a maior parte feitas ao próprio TCU, buscando saber o andamento destes autos. Não há qualquer exame de mérito naquele inquérito, nenhum documento com valor probatório inserido, nenhuma análise de questões envolvendo a execução do convênio. Enquanto o inquérito aguardava por informações desta Corte, o decurso de tempo correu favoravelmente à responsável de modo que, em 27/8/2019, lavrou-se Ata homologando a decisão de arquivamento daquele inquérito em virtude da prescrição penal (peça 100, p. 92) .
55.	Ressalte-se que o tema central de apuração naquele IC é o da 'improbidade administrativa' - violação aos princípios administrativos (vide peça 100, p. 2) , cuja competência refoge àquelas da esfera administrativo-judicante desta Corte de Contas. Ou seja, o viés de apuração do inquérito civil é divergente do foco concebido pelo controle externo na apuração de TCE, e, a despeito de alguns elementos e questões poderem se tangenciar, a independência das instâncias desobriga a que o resultado de apuração em uma esfera traga, automaticamente, consequências à outra.
56.	Desse modo, a valoração determinada pelo Relator à UT sobre as apurações do MPF ao caso em comento coincide com o juízo preliminar formulado por Sua Excelência quando adotou a decisão de citação dos responsáveis - visto, agora, como juízo de mérito em relação a todos os fatos aqui apurados. 
57.	Com efeito, os elementos coligidos naquele inquérito não têm o condão de influir não só na decisão de citação adotada pelo Relator, mas também são incapazes de alterar o curso de todas as análises e decisões proferidas nos presentes autos, visto que inexistem informações, apurações, investigações, elementos de prova, indícios, evidências ou qualquer documento ou posicionamento técnico naquele inquérito que possam ser aproveitados em benefício da responsável, ou que já não estejam sendo aqui levados em consideração, razão por que o pedido de julgamento de contas regulares com base naquela documentação, feito pela responsável, deve ser sumariamente negado, dando-se prosseguimento ao feito.
VI. Das alegações de defesa de Washington Alves de Souza (CPF XXX.188.905-XX e CNPJ 07.447.257/0001-35) - peças 117 e 118
Argumento 1:
58.	Iniciando com breve resumo dos fatos (tópico I, peça 117, p. 1-2) , o responsável Washington Alves de Souza, por meio de sua advogada, aqui tratada como sua 'Defendente', aborda, no item II da peça de defesa (peça 117, p. 2-4) , a questão da divergência no pagamento das bandas, sustentando que, de fato, recebeu os R$ 134.000,00 para contratação das bandas por possuir com elas cartas de exclusividade (conforme documentos acostados à peça 118) .
59.	Diz que, relativamente à aparente divergência de R$ 27.000,00 narrada no despacho do Relator (peça 102, p. 5, itens 22 e 23) , 'era, na verdade, o lucro do Contestante pela realização do seu trabalho'.
60.	Sustenta que, à época, a empresa detentora da exclusividade pagava previamente o show da banda por um dado valor, e, posteriormente, negociava data e preço das apresentações; que os valores pagos pelos shows, no Convênio, estavam dentro dos limites estabelecidos pelas bandas e pela empresa; e que se esta repassasse àquelas a íntegra dos valores recebidos, seria o equivalente a trabalhar gratuitamente, inviabilizando sua existência.
Análise 1 (rejeição) :
61.	Primeiramente, há que se esclarecer que a mera alegação de que a diferença entre preços dos shows e os efetivos pagamentos às bandas, no valor de R$ 27.000,00, constituía lucro da empresa não tem o condão de modificar a forma de prestar contas do convênio, cujas exigências legais destoam do formato desenhado pela empresa para justificar a cobrança a mais.
62.	A questão do lucro de empresas intermediárias de artistas, em que pese sua existência não ser a situação vislumbrada como ideal para convênios desse tipo, ante a prática observada em outras TCEs, que bem e exaustivamente já exemplificaram o uso indevido e por vezes fraudulento desse tipo de contratação, refoge ao que apregoa a Lei de Licitações na forma como empreendida no caso em comento.
63.	A inexigibilidade, aqui, não se sustenta porque a competição entre empresas intermediárias, do ramo, em número considerável no país e em todas as regiões e estados, não só era plenamente viável, mas também permitiria a seleção da proposta mais vantajosa à Administração, com significativa redução de preços, pois tal dinâmica faz parte da natureza das licitações, especialmente o pregão.
64.	Não está em discussão a questão de se ter ou não aplicado preços de mercado aos shows contratados - embora esta seja, também, uma questão relevante -, mas sim a necessidade de comprovação de que os artistas foram devidamente remunerados nos cachês supostamente pagos, e, até este momento, isso ainda não ficou claro no processo, ante a falta de transparência na documentação, onde sequer restaram anexados recibos fidedignos e outros documentos confiáveis comprobatórios.
65.	De fato, se uma rubrica de custo em proposta de preços é apresentada, na contratação direta, como sendo 'cachê da banda', ela enceta o valor que deverá ser pago à banda/artista pela apresentação do show, pelo seu 'labor'. Como já bem observado na instrução anterior (peça 96) , além dos indícios de fraude em documentos antes apresentados e tido por não idôneos (apontados nas instruções de peças 35 e 37) , verificou-se que todos os mencionados contratos de cessão de uso de marca e direitos não possuem uma cláusula comercial imprescindível: o preço.
66.	In casu, conforme bem notado desde a instrução técnica que analisou a oitiva em audiência da responsável (peça 35, p. 4-5, item 'a.1') , trata-se de pretensos documentos de mesma redação, mesma formatação, mesmos erros gráficos (o nome errado grafado na empresa cessionária - 'Vesátil', ao invés de 'Versátil' - à peça 69, p. 5, 8, e 11, repetidamente nos documentos, é icônico a esse respeito) , todos sem indicação do valor financeiro decorrente da contratação, transparecendo ausência de autenticidade.
67.	Não obstante, as declarações prestadas pelas empresas contratadas sobre a idoneidade dos contratos de exclusividade e acerca do recebimento dos respectivos cachês gozam de presunção relativa de veracidade (juris tantum) , como bem observado na instrução técnica precedente (peça 96) . Também naquela assentada, foi dito que as declarações não vieram acompanhadas de notas fiscais e/ou recibos emitidos, como solicitados nos ofícios de diligência, e, mais uma vez, também não vieram junto às alegações de defesa na nova oportunidade oferecida, agora, aos responsáveis. Assim, não vieram reforçados de outros meios de comprovação sobre a veracidade da afirmação.
68.	Acerca da questão da diferença de valor alegada como lucro pela empresa, entende-se pertinente transcrever trecho do despacho do Relator a respeito (peça 102, p. 5) :
 (...) 22.	 Quanto aos valores dos cachês, em acréscimo às considerações instrutórias, considero oportuno destacar a seguinte comparação, produzida por minha assessoria:
	Atração musical
	Valor do cachê constante
 do plano de trabalho (R$) 
	Valor do cachê
confirmado (R$) 

	Dupla Sertaneja Pedro Paulo e Matheus
	55.000,00 - peça 1, p. 11
	35.000,00 - peça 90, p. 6

	Grupo musical Guig Guetto
	34.000,00 - peça 1, p. 11
	34.000,00 - peça 93, p. 2

	Grupo musical Bambu Beach
	15.000,00 - peça 1, p. 12
	8.000,00 - peça 92, p. 2

	Banda Cheiro de Forró
	15.000,00 - peça 1, p. 11
	15.000,00 - peça 95, p. 2

	Banda Malubakana
	15.000,00 - peça 1, p. 12
	15.000,00 - peça 91, p. 2

	Totais
	134.000,00
	107.000,00

23.	 Portanto, ainda que se considerassem comprovados os pagamentos dos cachês ora informados pelas bandas/artistas, remanesceria uma diferença com os valores constantes do plano de trabalho (equivalente a R$ 27.000,00) , o que, em tese, poderia ser apontado como dano ao erário.
24. 	Ocorre que as bandas/artistas também não fizeram juntar quaisquer cópias de recibos ou comprovantes de pagamentos, a despeito dos termos das diligências, sendo que as respostas às diligências apresentam o mesmo padrão textual, à exceção daquela relacionada à dupla Pedro Paulo e Matheus.
25.	 A documentação enviada pela empresa contratada (peça 94) , a seu turno, não traz elementos adicionais àqueles já fornecidos pelas bandas/artistas ou já existentes nos autos. (...) 
69.	Destaca-se a parte final (item 25) do trecho transcrito, porque, conforme se verá na Análise 2 adiante, a 'nova' peça de anexos colacionada (peça 118) também não trouxe, tal como narrado pelo Relator no item 25 retro até aquele momento, elementos adicionais 'àqueles já fornecidos pelas bandas/artistas ou já existentes nos autos'. A estagnação de provas apresentadas permite concluir pela não confirmação da hipótese delineada no item 23 do despacho retrotranscrito, ou seja, a discussão acerca da diferença de pagamento resta esvaziada de conteúdo porque não há novos elementos ou informações adicionais que possam ser considerados para comprovar os pagamentos dos cachês informados no quadro transcrito.
70.	Por derradeiro, a fim de corroborar a análise ora empreendida, sobre a ausência de elementos comprobatórios nos autos - que, entre outros aspectos, subsidiou a decisão do Relator em acatar o Parecer do MP/TCU e a proposta da Secex-TCE de se promover a citação dos responsáveis , transcreve-se outro trecho de seu despacho que veiculou tal decisão, a saber (peça 102, p. 5-6) :
III
 (...) 26. Ante a ausência de elementos comprobatórios dos pagamentos aos artistas, endosso a proposta instrutória pela citação da ex-prefeita e da empresa contratada com base no quinhão federal da integralidade do valor relacionado às mencionadas apresentações (isto é, 95,5% de R$ 134.000,00) , em apertada síntese ante os seguintes fundamentos (peça 96, p. 14) :
52. Destaque-se um outro aspecto importantíssimo relativo ao pagamento de dívidas. O devedor pretende sempre saldar sua dívida: ao oferecer o pagamento com uma das mãos, quer receber o recibo com a outra mão, pois representa sua prova inequívoca de que, de fato, efetuou, na data e condições indicadas a quitação do débito.
53. De forma inexplicada, a empresa Washington Alves de Souza ME não acostou aos autos um documento de suma importância para garantia de seus direitos: a comprovação dos recibos de pagamentos efetuados às atrações artísticas que se apresentaram no evento. A inexistência desses comprovantes poderia deixar a empresa em situação de vulnerabilidade: poderia ser instada a pagar novamente as dívidas, uma vez que não possui comprovantes de que já efetuara tais pagamentos.
54. (...) Da mesma forma, não merecem presunção de veracidade a simples afirmação de que os pagamentos foram realizados nos valores indicados, uma vez que desacompanhados de notas fiscais e recibos. Ademais, nem mesmo a empresa devedora dos cachês apresentou, como seria de seu máximo interesse de salvaguarda, os recibos eventualmente firmados pelas atrações artísticas. (g.n.) 
IV
27.	 Em outro giro, mediante diligência realizada em atenção ao Acórdão 1351/2018-TCU-Plenário, item 9.1.6, o 2º Ofício de Registro de Títulos e Documentos e Pessoas Jurídicas de Salvador/BA confirmou as suspeitas que pairavam sobre os documentos, respondendo a esta Corte que (peça 69) :
Em atenção ao quanto solicitado no Ofício em epígrafe, em que V. S 2 requisita informações acerca de documentos supostamente registrados neste 22 Ofício de Registro de Títulos e Documentos, informamos que os instrumentos de cessão de uso de marca de direitos e parceiras contidos no anexo NÃO SÃO IDÔNEOS E NÃO CORRESPONDEM A DOCUMENTOS ARQUIVADOS NESTA SERVENTIA.' (g.n.) 
28.	 Assim, restou infirmada a idoneidade do registro em cartório para os 'instrumentos de cessão de uso de marca' relativo às bandas Bambu Beach (peça 69, p. 2-4) , Cheiro de Forró (peça 69, p. 5-7) , GuiGhetto (peça 69, p. 8-10) , Malubakana (peça 69, p. 11-13) , trazidos aos autos no bojo das razões de justificativa prestadas pela ex-prefeita. (...) 
71.	Desse modo, os argumentos retroexpendidos pelo responsável devem ser rejeitados.
Argumento 2:
72.	Acerca do tópico III da defesa (peça 117, p. 4-6) , sustenta a Defendente que, por ter o evento efetivamente ocorrido, não caberia determinação para restituir aos cofres a quantia de R$ 127.970,00 (95,5% de R$ 134.000,00) , considerando o amplo conhecimento público de sua realização, com a apresentação das bandas conforme o plano de trabalho, ratificada pelos responsáveis nos autos.
73.	Para tanto, baseia-se na peça 118 anexada, a posteriori, que, segundo sustenta, conteria documentos de nota fiscal da Prefeitura relativa às atrações musicais contratadas, recibos de pagamento assinados para as bandas contratadas e regionalmente consagradas, bem como declarações de exclusividade em favor da empresa. 
74.	Entende que, se houver restituição dos valores, restará caracterizado o enriquecimento sem causa do Estado, em afronta aos princípios da razoabilidade, da proporcionalidade e da finalidade - este último, que se traduz no interesse público. Aduz que não houve locupletamento ou obtenção de vantagem indevida, mas apenas pagamento por serviços prestados.
75.	Por fim, menciona a boa-fé do responsável, que alega nunca ter agido com intenção de provocar dano ao erário e que sempre pautou sua conduta na prestação de serviço de maneira correta, legal, honrada e moral, requerendo o julgamento pela regularidade, o afastamento do débito e a não incidência de multa (tópico IV, do pedido, peça 117, p. 6) .
Análise 2 (rejeição) :
76.	A questão da execução financeira do convênio não se resolve, como pretende a Defendente, com meras afirmações de 'amplo conhecimento público de sua realização, com a apresentação das bandas, em conformidade com o plano de trabalho e confirmação dos responsáveis nos autos' ou que 'não houve locupletamento', 'não houve vantagem indevida', o responsável 'agiu de boa-fé', sua conduta foi 'moral, legal, honrada', entre outras. Afirmações puras e simples, sem documentação comprobatória hábil e sólida e/ou apresentação de justificativas razoáveis, não têm o condão de sanear as contas.
77.	Como bem observou o despacho do Relator, Ministro-Substituto Augusto Sherman Cavalcanti (peça 102, p. 4, item 17) , há falhas ainda não saneadas, a saber:
17. (...) no que tange à contratação da empresa Versátil Produções Washington Alves de Souza (R$ 134.000,00) , via inexigibilidade, os autos apontam para (i) irregularidades nas supostas declarações de exclusividade apresentadas e (ii) indícios de dano ao erário ante a falta de nexo entre o pagamento à empresa intermediária e os artistas que teriam se apresentado no evento.
78.	Vale, ainda, acerca das tais 'declarações de exclusividade' e as respostas às diligências realizadas junto às empresas partícipes, citar as demais considerações do Relator, transcritas a seguir, no mesmo despacho (peça 102, p. 4-5) , in verbis:
III
 (...) 
18. 	O exame inicial dos autos indicou que o emissor das declarações de exclusividade encontrava-se habilitado em relação às bandas/dupla contratadas (peça 10, item não digitalizável, arquivo 2, p. 153-156) , à exceção da banda Guig Ghetto's, a saber:
a) em relação à dupla Pedro Paulo e Matheus (cachê de R$ 55.000,00 - peça 32, p. 235) , a declaração de exclusividade é emitida pela Sra. Roberta Lopes Fabeni, em nome da Top One Eventos e Produções e Publicidade Ltda. (CNPJ 00.834.391/0001-40) , nos termos do instrumento de procuração pública acostado à peça 32, p. 352. Tal empresa tem como representante legal o Sr. Andevaldo da Ponte Melo, ou seja, parte da própria dupla;
b) no que se refere à Bambu Beach (cachê de R$ 15.000,00) , observa-se que a declaração fora emitida pelo sócio-administrador da Bambu Beach Produções e Eventos Ltda. - ME (CNPJ 10.571.392/0001-00) , comprovando-se o liame com a própria banda;
c) no mesmo sentido, em relação à Malubakana (cachê de R$ 15.000,00) , cuja declaração fora emitida pelo Sr. Henrique Jorge Fernandes Souza, que seria membro da banda, segundo pesquisas realizadas pela minha assessoria em sites de busca na internet;
d) a respeito da banda Cheiro de Forró (cachê de R$ 15.000,00) , há duas cartas de exclusividade nos autos: uma emitida pelo Sr. Carlos Miranda Lima Cruz, cantor (peça 10, item não digitalizável, arquivo 3, p. 78-79) e detentor da marca Banda Cheiro de Forró, segundo o sítio eletrônico do INPI. A outra emitida supostamente em nome da Jose Raimundo Lima de Souza - ME (nome fantasia 'Cheiro de Forro' - CNPJ: 03.571.921/0001-00 (peça 10, item não digitalizável, arquivo 2, p. 156) , mas por pessoa física que formalmente não representa tal empresa, segundo elementos constantes dos autos e pesquisas junto aos sistemas de inteligência do TCU;
e) em relação à banda Guig Ghetto's (cachê de R$ 34.000,00 - peça 32, p. 235) , não foram encontrados, nos autos daquela contratação aqui acostados, qualquer contrato ou carta de exclusividade. Não obstante, da documentação complementar enviada pelo município ao MTur, consta uma declaração de exclusividade referente à respectiva Banda para a data de 25/12/2009 (peça 10, item não digitalizável, arquivo 3, p. 49) . Tal declaração, com registro em cartório, teria sido emitida pela empresa Viabiliza Licenciamento Ltda., por meio de suposta procuradora, Sra. Helena Cristina Costa Nazaré. No entanto, em consulta aos autos ou aos sítios informatizados do TCU realizada pela minha assessoria, não restou comprovado que a Sra. Helena representasse tal empresa, tampouco a Ghetto's Produções Artísticas Ltda., que teria celebrado contrato de exclusividade com a Viabiliza Licenciamento por meio do administrador legal da Ghetto's Produções Artísticas Ltda., Sr. Alexandro da Silva Oliveira (peça 32, p. 344-348) . Assim, pendente, portanto, a comprovação quanto à delegação emitida a partir da Viabiliza Licenciamento;
19.	 As diligências promovidas em determinação ao Despacho de peça 52 e ao Acórdão 1351/2018-TCU-Plenário permitiram, em síntese, o ingresso aos autos de certidões e declarações (peças 90-95) , para as quais consta firma reconhecida em cartório, por meio das quais os artistas/bandas buscaram confirmar o recebimento dos valores, inclusive referente à banda Guig Ghetto's. 
20.	 A resposta prestada pela Top One Eventos Produções e Publicidade Ltda. (dupla Pedro Paulo e Matheus) , a despeito de também não apresentar comprovantes dos pagamentos, apresenta cópia do contrato de prestação de serviços, supostamente celebrado em 1º/12/2009, com menção ao valor do cachê de R$ 35.000,00 (peça 90, p. 6) , distinto, portanto, daquele mencionado na documentação do convênio em epígrafe (R$ 55.000,00 - peça 32, p. 235) .
21.	 As empresas Bambu Beach Produções e Eventos Ltda. (peça 92) e Ghetto's Produções Artísticas Ltda. (peça 93) e os Srs. Henrique Jorge Fernandes Souza, proprietário da marca Malubakana (peça 91) , e Carlos Miranda Lima Cruz, proprietário da marca Cheiro de Forró (peça 95) , ratificaram a ocorrência das apresentações e as declarações de exclusividade, bem como declararam os valores dos cachês recebidos.
79.	Relativamente aos documentos anexados a estes autos, em complementação à defesa (peça 118) , estes poderiam, mais do que qualquer argumento, modificar o entendimento, caso suprisse[m] as lacunas identificadas para a adequada reconstrução do nexo de causalidade rompido pela não apresentação de documentos que comprovassem que os recursos recebidos ensejaram o devido suporte às despesas executadas. Porém, infelizmente, mais uma chance de o exercício da ampla defesa ser exercido com efetividade pelo responsável foi desperdiçada nesta oportunidade, conforme a seguir restará demonstrado.
80.	Acerca do conjunto documental inserido (peça 118) como anexo da peça de defesa (peça 117) , elaborou-se, para melhor visualização e análise, o seguinte quadro, com a relação de cada um dos documentos colacionados encaminhados pela defesa de Washington Alves de Souza (peça 118, p. 1) :
	Nº
	Documento
	Localização
 (peça 118 página) 
	Localização anterior nos autos

	1
	Carta de Exclusividade - Cheiro de Forró, por Carlos Miranda Lima Cruz
	2
	Peça 32, p. 302

	2
	Encaminhamento de documentação da Bambu Beach
	3
	Peça 92, p. 1

	3
	Declaração da Bambu Beach de recebeu o cachê de R$ 8.000,00
	4-6
	Peça 92, p. 2-3

	4
	Certidão cartorial de registro 465361, da Bambu Beach/Versátil Produções.
	7
	Peça 92, p. 4

	5
	Declaração de compromisso de apresentação da Bambu Beach
	8
	Peça 92, p. 5

	6
	Encaminhamento de documentação da Cheiro de Forró
	9
	Peça 95, p. 1

	7
	Declaração da Cheiro de Forró de que recebeu o cachê de R$ 15.000,00
	10
	Peça 95, p. 2

	8
	Encaminhamento de documentação da Malubakana
	11
	Peça 91, p. 1

	9
	Certidão da Malubakana de que recebeu o cachê de R$ 15.000,00
	12-13
	Peça 91, p. 2-3

	10
	Certidão cartorial de registro 465307, da Malubakana/Versátil Produções.
	14
	Peça 91, p. 4

	11
	Declaração de compromisso de apresentação da Malubakana
	15
	Peça 91, p. 6

	12
	Encaminhamento de documentação da Guig Ghetto
	16
	Peça 93, p. 1

	13
	Declaração da Guig Ghetto de que recebeu o cachê de R$ 34.000,00
	17-18
	Peça 93, p. 2-3

	14
	Certidão cartorial de registro 465307, da Guig Ghetto/Versátil Produções
	19
	Peça 93, p. 4

	15
	Carta de Exclusividade - Cheiro de Forró, por Carlos Miranda Lima Cruz
	20
	Peça 32, p. 302

	16
	Carta de Exclusividade - Cheiro de Forró, por José Raimundo Lima de Souza
	21
	Peça 32, p. 167

	17
	Declaração de compromisso de apresentação da Malubakana
	22
	Peça 91, p. 6

	18
	Declaração da Cheiro de Forró de que recebeu o cachê de R$ 15.000,00
	23
	Peça 95, p. 2

	19
	Certidão da Malubakana de que recebeu o cachê de R$ 15.000,00
	24
	Peça 91, p. 2-3

	20
	Verso da Certidão da Malubakana de que recebeu o cachê de R$ 15.000,00
	25
	Peça 91, p. 3

	21
	Declaração de compromisso de apresentação da Bambu Beach
	26
	Peça 92, p. 5

	22
	Encaminhamento de documentação da Versátil Produções
	27
	Peça 94, p. 1

	23
	Nota Fiscal 0101, emitida pela Versátil Produções, no valor de R$ 134.000,00
	28
	Peça 94, p. 2

	24
	Cheque avulso (saque "na boca do caixa") , no valor de R$ 134.000,00
	29
	Peça 94, p. 3

	25
	Recibo de Washington Alves de Souza-ME atestando que recebeu R$ 134.000,00
	30
	Peça 94, p. 4

	26
	Declaração da Guig Ghetto de que recebeu o cachê de R$ 34.000,00
	31-32
	Peça 93, p. 2-3

	27
	Declaração da Bambu Beach de recebeu o cachê de R$ 8.000,00
	33-34
	Peça 92, p. 2-3

81.	Conforme se depreende, absolutamente todos os documentos apresentados - alguns até repetidos dentro da própria peça 118 - já haviam sido, em algum momento do processo, anexados aos autos, outros constam com entrada em mais de uma oportunidade no processo - permitindo a reflexão de que se houvesse algo de novo em termos de documentação, já teria sido apresentado. A última coluna do quadro retro ('Localização anterior nos autos') foi elaborada para a presente análise justamente para comprovar que nenhuma informação nova, nenhum fato inédito, nenhum documento inaugural adentrou os autos. Todas as declarações, certidões, cartas de exclusividade, nota fiscal/cheque, enfim, tudo que consta da peça 118 já foi objeto de análise em uma ou mais das instruções técnicas precedentes (peças 4, 14, 35, 54, da Secex-MG, ou peça 96, da Secex-TCE) .
82.	Assim, compete ao gestor provar a regular aplicação dos valores que lhe foram confiados para consecução do objeto pactuado, conforme expressa disposição constitucional contida no art. 70, parágrafo único, bem como do disposto no art. 93 do Decreto-Lei 200/1967 c/c o art. 66 do Decreto 93.872/1986.
83.	Desse modo, os documentos reapresentados não são - como não foram antes - suficientes para demonstrar a correta aplicação dos recursos, devendo os argumentos serem rejeitados, assim, como a documentação pretensamente probatória não merece reexame, uma vez que já exaurida sua análise até pelo Relator.
VII. Das alegações de defesa da Sra. Ana Lúcia Aguiar Viana (CPF XXX.783.145-XX) - peça 120
Argumento 1:
84.	No tópico I (peça 120, p. 1-2) , que se traduz na 'Síntese dos fatos alegados e das pretensões deduzidas na notificação segundo a ótica da Secex-MG', a responsável Sra. Ana Lúcia Aguiar Viana, ex-Prefeita, por meio de seu advogado, aqui tratado como seu 'Defendente', alega que a suposta prática de atos ilícitos e condenação, com impugnação das despesas do Convênio, são conjecturas da Unidade Técnica, visto que os recursos foram correta e integralmente aplicados no fim a que se destinavam (contratação de bandas para os festejos e preservação da cultura local) , tendo as condutas da ex-Prefeita se pautado na moralidade, lisura e transparência. 
Análise 1 (rejeição) :
85.	A retórica baseada em meras afirmações da percepção pessoal da gestora, traduzidas como 'conjecturas da Unidade Técnica' acerca da prática de atos ilícitos - contrariamente à sua opinião de que houve a correta e integral aplicação dos recursos no Convênio ao fim a que se destinava, tendo sua conduta sido irrepreensível - não contribui para as oportunidades de defesa que seguidamente tem sido a ela ofertadas.
86.	Diante dos sólidos embasamentos da instrução técnica precedente, desta Secex-TCE (peça 86) , com a qual anuiu o Parquet (peça 101) e o Relator (peça 102) , não há como levam em consideração as frases de efeito ora lançadas pela defendente.
87.	Desse modo, há que se rejeitar as alegações de defesa apresentadas neste argumento.
Argumento 2:
88.	O tópico da peça de defesa intitulado 'II-Considerações Iniciais de Defesa - Preliminar' (peça 120) traz, em seu subitem 'II.a', a questão da tempestividade do prazo de resposta. A Defendente argumenta que o prazo inicial tinha por limite a data de 6/4/2020, suspenso desde o dia 18/3/2020 e reiniciado em 21/5/2020, para o que ainda restariam 19 dias, segundo sustenta, para apresentação da resposta, expirando assim o prazo em 10/6/2020, sendo a defesa, portanto, tempestiva, 'haja vista ter sido protocolada na data de hoje' (30/5/2020, consoante peça 120, p. 18) .
Análise 2 (rejeição) :
89.	Primeiramente, a 'data de hoje' a que se refere a defesa à peça 120 já não coincide com a data do documento de defesa à página 18 daquela peça, eis que o protocolo de entrada nos autos, mediante certificação eletrônica, consta datado de 5/6/2020 (e não 30/5/2020, data de mera expedição do documento de defesa) .
90.	Em segundo lugar, a Defendente alega que a suspensão de prazos no TCU, ante a pandemia, se iniciou no dia 18/3/2020. Em verdade, tal data foi de deliberação na Sessão Plenária de concordância dos pares pela suspensão de prazos por conta da classificação da Covid-19 pela OMS como pandemia, suspensão essa materializada somente com a edição da Portaria-TCU 61/2020, que conferiu o marco inicial oficial do período de suspensão vinculado à data de publicação do normativo, qual seja, 20/3/2020.
91.	Em terceiro lugar, ad argumentandum tantum, considerando que o prazo-limite era 6/4/2020 - ou seja, 60 dias de prorrogação tomando como marco inicial o dia 6/2/2020 -, já teriam transcorridos, desta data até a suspensão do prazo em 20/3/2020, 43 dias, faltando, ainda, 17 dias para dar sequência à recontagem pós-suspensão de prazos. Como o retorno após a suspensão dos prazos se deu no dia 21/5/2020, tem-se que, a partir daí, 17 dias contados finalizam em 6/6/2020 - portanto, a apresentação da resposta teria sido, na mesma toada, tempestiva. 
92.	Entretanto, em que pese o prazo-limite inicialmente prorrogado ter constado, de fato, no despacho de prorrogação (peça 111) como sendo 6/4/2020, conforme já explicado no item 'III.1' desta instrução, o prazo-limite inicialmente prorrogado antes da suspensão era, na verdade, 28/3/2020. Assim, o prazo-limite final real, consideradas a prorrogação de 60 dias e a suspensão de 20/3 a 20/5/2020, recaiu, em verdade, como já fartamente visto, na data de 29/5/2020.
93.	Registre-se, todavia, que, ante os princípios da razoabilidade e da verdade material já debatidos no item 'III.1' desta instrução, a admissibilidade das alegações de defesa merece acolhimento discricionário desta Corte.
94.	Portanto, o argumento de que a apresentação foi tempestiva deve ser, na prática, rejeitado, ainda que se lance aqui a observação de se admitir a peça de defesa ante o poder discricionário do TCU.
Argumento 3:
95.	Quanto ao subitem 'II.b' da peça de defesa (peça 120, p. 2-5) , que aborda a ausência de conduta dolosa da responsável, a defendente, citando precedente do STJ acerca de ação civil pública de improbidade administrativa, sustenta que não houve dano ao erário ante a contratação das bandas e realização do evento porque a responsável agiu com boa-fé, cautela, moralidade, probidade e urbanidade, sem liame subjetivo de ato de improbidade. 
Análise 3 (rejeição) :
96.	A questão da comprovação da execução financeira do Convênio não se resolve, como pretende a defendente, com meras afirmações de que a responsável agiu com boa-fé, cautela, moralidade, probidade e urbanidade e de que o evento foi realizado, as bandas foram contratadas, houve ampla divulgação, com grande impacto positivo na economia local, não tendo havido dano ao erário, restando afastada a hipótese legal de improbidade administrativa. Afirmações puras e simples, sem documentação comprobatória hábil e sólida e/ou apresentação de justificativas razoáveis, não têm o condão de sanear as contas.
97.	Acerca do excerto do STJ colacionado a respeito de ação civil pública de improbidade administrativa atinente ao tema da presença de elemento subjetivo doloso como exigido para caracterizar hipótese de ato de improbidade, em que pese tangenciar alguns pontos de conduta analisados e considerados irregulares na esfera administrativo-judicante de controle externo, não trazem aos autos interferência em favor da responsável, visto que não é da competência desta Corte o tema improbidade administrativa, mas do Judiciário, não havendo transposição automática de provas, análises ou julgamentos entre as esferas, que são independentes.
98.	Desse modo, há que se rejeitar as alegações de defesa veiculadas no presente argumento por não apresentarem elementos concretos que permitam afastar as irregularidades inquinadas, mormente ante a ausência de documentação comprobatória idônea reiteradamente solicitada.
Argumento 4:
99.	No subitem 'II.c' (peça 120, p. 5-7) , da preliminar de impossibilidade da aplicação de penas, reitera a defendente que a responsável não cometeu nenhuma ilegalidade, que não houve lesão ao erário, e que o ônus de provar o dano e o nexo causal com a conduta dolosa ou culposa é do TCU. Cita a doutrina acerca de ônus da prova para afirmar que o autor (MTur/TCU) não pode acusar a responsável de ter agido com dolo, má-fé ou de ter cometido dano ao erário por mera suposição e conjecturas, sem provas irrefutáveis (diferentemente do que consta dos autos, boa-fé se presume, má-fé se prova) . 
100.	Reafirma a realização do evento e apresenta jurisprudência do STJ acerca de ação civil pública de improbidade administrativa e os temas 'procedimento licitatório, superfaturamento, ausência de dano e má-fé (dolo) ', entre outros, para sustentar, mais uma vez, que não houve dano ao erário e que não há que se falar em condenação ou penalidade.
Análise 4 (rejeição) :
101.	Mais uma vez, repise-se: a questão da comprovação da execução financeira do Convênio não se resolve, como pretende a defendente, com meras afirmações, que, isoladas, sem documentação comprobatória hábil e sólida e/ou apresentação de justificativas razoáveis, não têm o condão de sanear as contas.
102.	Acerca do excerto do STJ colacionado a respeito de ação civil pública de improbidade administrativa, vale o mesmo raciocínio da 'Análise 3' retro: em que pese tangenciar alguns pontos de conduta analisados e considerados irregulares na esfera administrativo-judicante de controle externo, não trazem aos autos interferência em favor da responsável, visto que não é da competência desta Corte o tema improbidade administrativa, mas do Judiciário, não havendo transposição automática de provas, análises ou julgamentos entre as esferas, que são independentes.
103.	A alegação de que caberia ao TCU comprovar a regularidade da aplicação dos recursos públicos repassados por convênio é recorrente neste Tribunal. Tal questão é pacífica nesta Corte, eis que incide sobre o gestor o ônus de provar a aplicação regular dos recursos públicos repassados, consoante mandamentos de ordem constitucional (CRFB, art. 70, parágrafo único) , legal (Lei 8.443/1992) e regimental (RI/TCU) .
104.	A defendente, ao firmar o argumento de que caberia ao Tribunal provar que a ex-Prefeita teria agido com dolo, má-fé ou que teria cometido dano ao erário, pretende, em verdade, reinverter o ônus da prova em controle externo. Porém, segundo o citado arcabouço jurídico, não é o Tribunal que tem de provar o dolo, a má-fé; é dever da responsável comprovar a regularidade das contas; a não comprovação é que dá azo às irregularidades, naqueles aspectos que se verificarem faltantes. E nunca é demais relembrar que até mesmo documentos inidôneos foram juntados aos autos na tentativa de se forçar comprovação de regularidade (vide item IV do despacho do Relator, peça 102, p. 6) .
105.	Logo, por força do que dispõe o art. 70, parágrafo único, da Constituição Federal, bem como o art. 93 do Decreto-Lei 200/1967 c/c o art. 66 do Decreto 93.872/1986, resta claro que tal comprovação compete exclusivamente ao gestor dos recursos.
106.	Tal entendimento, confirmado pelo Supremo Tribunal Federal no Mandado de Segurança (MS 20.335/DF, de 12/10/1982 da Relatoria do Ministro Moreira Alves) , é também consolidado nesta Corte de Contas, conforme se verifica nos Acórdão 4869/2010-TCU-Primeira Câmara, 2.665/2009-TCU- Plenário, 5.798/2009-TCU-1ª Câmara, 5.858/2009-TCU-2ª Câmara, 903/2007-TCU-1ª Câmara e 1.656/2006-TCU-Plenário.
107.	Desse modo, o gestor deve fornecer todas as provas da regular aplicação dos recursos sob sua responsabilidade, em conformidade com os normativos vigentes e reiterada jurisprudência do TCU.
108.	Portanto, o argumento apresentado, ante a análise ora empreendida, deve ser rejeitado.
Argumento 5:
109.	Quanto ao subitem 'II.c' da defesa (peça 120, p. 7-8) , relativamente à inexistência de improbidade administrativa ou enriquecimento ilícito, a defendente aduz que o autor (MTur/TCU) , ante o fato impugnado, afirma que a responsável teria cometido ato de improbidade administrativa, que, segundo a defesa, caracteriza um ato de corrupção administrativa - tais como enriquecimento ilícito, superfaturamento, lesão aos cofres públicos, tráfico de influência, favorecimento mediante a concessão de vantagens e privilégios ilícitos, revelação de fato ou circunstância de que o funcionário tem ciência em razão das atribuições e que devam permanecer em segredo - atos esses atentatórios à moral, à lei; ação ou omissão que viola os deveres de honestidade, imparcialidade, legalidade e lealdade às instituições.
110.	Invoca as provas documentais anexadas aos autos para refutar o entendimento equivocado, que remonta à origem (MTur) para reafirmar que não há demonstração de irregularidade nem dano ao erário, devendo ser julgados improcedentes os pedidos do autor.
Análise 5 (rejeição) :
111.	Novamente, a defendente se cerca do binômio 'afirmações repetidas'/'documentos reapresentados' para afastar as irregularidades. Sobre as assertivas, já foi dito que elas não tem o condão de transmudar o que já resta evidenciado nos autos; ou seja, não é por afirmar simplesmente que não houve dano ao erário, que não houve enriquecimento ilícito, que não houve má-fé, que a responsável conseguirá modificar o juízo feito em cima do que já está apurado nos autos, mas com provas irrefutáveis (as notas/recibos de pagamento dos cachês às bandas/artistas seria uma delas) . E acerca dessas ilações, o que já consta nos autos não foi suficiente, até aqui, para afastar as irregularidades.
112.	Ainda sobre a improbidade, o levantamento dessa questão não traz aos autos interferência em favor da responsável, visto que não é da competência desta Corte o tema improbidade administrativa, mas do Judiciário, não havendo transposição automática de provas, análises ou julgamentos entre as esferas, que são independentes. Assim, as tipificações encetadas pelo tema improbidade administrativa, relacionadas no argumento da defendente (enriquecimento ilícito, tráfico de influência, entre outras) , não são transponíveis para o exame do controle externo com o viés da Lei 8.429/1992 (Lei da Improbidade) e seus consectários; as sanções ali previstas são díspares, não se subsumem àquelas atinentes às competências desta Corte de Contas, previstas na Constituição Federal, arts. 70 e 71, na Lei 8.443/1992 (Lei Orgânica do Tribunal) e no Regimento Interno/TCU.
113.	Uma TCE é um processo administrativo formal e de rito próprio para apurar responsabilidade por ocorrência de dano à administração pública federal, visando ao respectivo ressarcimento, e, para isso, pauta-se em três aspectos - apuração de fatos, quantificação do dano, identificação dos responsáveis -, de modo a permitir o julgamento quanto à boa e regular gestão dos recursos públicos federais, à luz da IN-TCU 71/2012, art. 2º.
114.	Portanto, o argumento que pretende meramente negar os fatos e o débito apurados não traz elementos de prova nem justificativas plausíveis capazes de afastarem a irregularidade inquinada, merecendo, pois, ser rejeitado.
Argumento 6:
115.	No tópico III (Do Mérito, peça 120 p. 8-17) , invocado pelo princípio da eventualidade, caso superadas as preliminares dos argumentos precedentes [o que, de fato, ocorreu, visto que todos os argumentos até aqui foram rejeitados], a defendente aborda, no subitem 'III.a' (peça 120, p. 9-10) , a questão da verdade real, as verbas investidas no Município e o interesse público prevalecente.
116.	Citando o princípio in dubio pro reu, a doutrina de Celso Antonio Bandeira de Mello e de Maria Sylvia Zanella Di Pietro e excerto do Ministro Augusto Nardes, sustenta, novamente, que os recursos foram aplicados no Município, que houve contratação das bandas de modo a preservar a cultura local, e alega a inexistência de indícios de irregularidade ou de apropriação indébita nessa aplicação, bem como a não comprovação de desvio das verbas federais e respectiva ausência de provas nesse sentido.
Análise 6 (rejeição) :
117.	A questão da execução financeira não se resolve, como pretende a defendente, com meras afirmações de que 'o evento foi total e devidamente realizado, amplamente divulgado, com grande impacto positivo na economia local, com preservação do interesse público e da cultura local, com a contratação das bandas, sem indícios de irregularidades, sem apropriação indébita, sem comprovação de desvio de verbas públicas, sem provas de ter havido dano ao erário' e outras afirmações soltas, comumente encontradas em TCEs do MTur. Afirmações puras e simples, sem documentação comprobatória hábil e sólida e/ou apresentação de justificativas razoáveis, não têm o condão de sanear as contas.
118.	Também não se pode aceitar, no caso concreto, a incidência do princípio in dubio pro reu, porque não se trata de um julgamento penal do Judiciário ou similar. A competência desta Corte é de matiz administrativo-judicante, baseada no dever do administrador público de provar, por meio da adequada prestação de contas, a boa e regular gestão dos recursos que lhe foram confiados (arts. 70, parágrafo único, e 71 da CRFB) .
119.	Mais uma vez, a defendente apela para meras simples assertivas alegando evento realizado, alcance de objetivos, objeto integralmente executado, mas não fornece o suporte fático, jurídico e/ou documental às suas afirmações, nem subsídios ou justificativas que possam abonar as condutas da responsável.
120.	Vale esclarecer que as normas contidas tanto na Lei 8.443/1992 quanto no regimento interno do TCU disciplinam e operacionalizam a aplicação dos princípios constitucionais do contraditório e da ampla defesa nos processos desenvolvidos nesta Corte de Contas, de forma a preservar a viabilidade do controle externo das despesas públicas, que também tem sede constitucional.
121.	Não se harmonizam com esse controle, cujo caráter é eminentemente administrativo, as formalidades do processo judicial, o que poderia gerar atrasos que privariam sua atuação de qualquer eficácia. Por isso, a legislação preferiu, legitimamente, a aceitação somente de provas sob a forma escrita, o que confere ao processo a necessária agilidade.
122.	Dessa forma, a jurisprudência desta Corte informa que a exigência contida no art. 162 do Regimento Interno do TCU, o qual determina que as provas produzidas perante o TCU devam sempre ser apresentadas de forma documental, é absolutamente constitucional e legal, encontrando-se preservados todos os princípios emanados da Constituição que lhe digam respeito, dentre os quais a ampla defesa e o contraditório.
123.	Nesse sentido são os Acórdão 8229/2011-TCU-Segunda Câmara, 3.265/2010-TCU-2ª Câmara, 3.988/2010-TCU-1ª Câmara, 2.058/2009-TCU-2ª Câmara, 1.177/2009-TCU-2ª Câmara, 130/2008-TCU-Plenário, 1.305/2008-TCU-Plenário, 1.546/2008-TCU-2ª Câmara, 3.093/2008-TCU-2ª Câmara e 922/2007-TCU-Plenário.
124.	Assim, não tendo sido configurada nenhuma irregularidade no desenrolar do processo, as alegações da responsável não devem ser acatadas, devendo ser rejeitado o argumento em exame.
Argumento 7:
125.	Quanto ao subitem 'III.b' (peça 120, p. 11-12) , que versa sobre a plausibilidade de se contratar por carta de exclusividade, a defendente afirma que a modalidade de inexigibilidade, por meio de contratos de exclusividade entre artista e contratada, preencheu todas as exigências e ditames legais vigentes. E, ainda que não houvesse exclusividade, isso não seria suficiente para caracterizar dano, ante a comprovação de execução do objeto e o nexo causal entre despesas realizadas e recursos recebidos. Cita comando do conhecido decisum do TCU (resposta à Consulta do MTur - Acórdão 1435/2017-TCU-Plenário, Relator Ministro Vital do Rêgo) que aborda a consideração de circunstâncias inerentes a cada caso concreto para um julgamento pela irregularidade e condenação em débito, aplicável, segundo sustenta, à impossibilidade de a contratação direta servir de matéria para imputar ilegalidade a responsável, visto que tal contratação por preposto era, à época, legítima.
126.	No subitem 'III.c' (peça 120, p. 12) , que versa sobre a contratação, pelo valor de mercado, de bandas consagradas, afirma que a ex-Prefeita contratou artistas consagrados sem dano ao erário, com uso regular do instituto da inexigibilidade, e que, portanto, não há que se falar em glosa por ausência de apresentação do contrato de exclusividade dos artistas com os empresários contratados pela Administração.
Análise 7 (rejeição) :
127.	Os argumentos retro - atinentes aos pontos 'III.b' e 'III.c' da peça de defesa (peça 120, p. 11-12) - de suposto uso regular do instituto da inexigibilidade, preços de mercado praticados nas contratações de artistas consagrados e mera ausência da apresentação de contratos de exclusividade dos artistas como impeditivo de julgamento e condenação em débito - serão analisados a seguir, em conjunto e em confronto, pela proximidade temática.
128.	Compulsando-se o Termo de Convênio, identificam-se exigências específicas para comprovação da inviabilidade de licitação (inexigibilidade) na execução do Convênio, como, por exemplo, a que obriga o Convenente à observância tanto da Lei de Licitações quanto da Lei do Pregão e sua modalidade preferencial (como também do Decreto 5.504/2005 e da Portaria Interministerial MPOG/MF 217/2006) . Ademais, constam outras exigências estatuídas no Termo de Convênio (peça 1, p. 41-43) :
Cláusula Terceira - Das Obrigações dos Partícipes
 (...) 
II- Compete ao CONVENENTE:
 (...) 
ll) apresentar na prestação de contas, quando da contratação de artistas, consagrados, enquadrados na hipótese de inexigibilidade prevista no inciso III do art. 25 da Lei nº 8.666/1992, atualizada, por meio de intermediários ou representantes, cópia do contrato de exclusividade dos artistas com o empresário contratado, registrado em cartório, sob pena de glosa dos valores envolvidos. Ressalta-se que o contrato de exclusividade difere da autorização que confere exclusividade apenas para os dias correspondentes à apresentação dos artistas e que é restrita à localidade do evento, conforme dispõe o Acórdão 96/2008-TCU-Plenário do TCU; e
129.	Destacam-se, a esse respeito, trechos do Voto Revisor Ministro Walton Alencar Rodrigues narrando o que acontece em diversos julgados de convênio do MTur destinados a eventos comemorativos, evidenciando a necessidade imprescindível de apresentação dos contratos de exclusividade e a comprovação inequívoca do pagamento dos cachês dos artistas (peça 48, p. 4-10 - com destaques e adaptações de forma) :
II
 (...) 
Conforme o art. 25, caput, da Lei 8.666/1993 é inexigível a licitação nas hipóteses em que houver inviabilidade de licitação. Não há inviabilidade de licitação nos casos de contratação de empresa para intermediar a contratação de artistas. Os processos julgados por esta Corte evidenciam a existência de diversas promotoras de eventos, por todo o país, aptas a organizar eventos e a contratar artistas.
 (...) 
Não somente isso, a ausência de licitação entre as promotoras de eventos - com a inexigibilidade de licitação - gera o desvio de recursos públicos federais, em favor de grupos, com a utilização de intermediários, temporários detentores de documentos de exclusividade, que são os maiores beneficiários dos recursos que deveriam ser usados exclusivamente no pagamento aos artistas.
A propósito, transcrevo excerto do Voto que acompanhou o Acórdão 2730/2017-TCU-Plenário, em que evidencio as razões que me levaram a submeter a tese divergente da resposta à consulta à deliberação deste Colegiado:
Não ignoro nem faço pouco caso da dificuldade de municípios de pequeno porte contratarem artistas consagrados sem o auxílio de produtoras. Nem mesmo me oponho à cobrança pelo serviço de intermediação. Todavia, ao optar por valer-se de intermediário, impõe a legislação a estrita observância ao procedimento previsto na Lei 8.666/1993, ou seja, instaurar processo licitatório que assegure igualdade de condições a todos os interessados em oferecer o serviço. Nesse caso, podem os intermediários interessados em contratar com o convenente reduzir sua margem de lucro.
Os presentes autos reprisam situação observada em um sem número TCEs que tratam de convênios firmados entre o Ministério do Turismo e entidades ou municípios, para a promoção de eventos com shows de artistas pré-selecionados, em que são contratados intermediários, diretamente, por inexigibilidade de licitação, em afronta à legislação vigente, a valores com expressivo sobrepreço. Entretanto, na maior parte das vezes, como no caso destes autos, a ausência de documentos indicando o valor efetivamente auferido pelos artistas oculta a gravidade e a materialidade da irregularidade.
Bem verdade que raras vezes artistas se apresentam em eventos gratuitamente e, provavelmente, o débito correspondente à totalidade do valor destinado a cachês supera o dano ao erário decorrente do superfaturamento. Porém, ao contratar shows artísticos por inexigibilidade de licitação, junto a produtoras, desacompanhados de documentos que demonstrem os valores efetivamente recebidos pelos artistas, o gestor municipal escamoteia o real valor dos cachês pagos, infringindo o dever constitucional de fazer prova inequívoca da boa e regular aplicação dos recursos públicos que lhe foram confiados, cabendo-lhe suportar integralmente o ônus decorrente de sua conduta ilícita.
Na falta de adequada prestação de contas pelo administrador público, resolvem-se eventuais dúvidas quanto à correção de valores e procedimentos em seu desfavor, porque é seu dever constitucional demonstrar, com clareza e precisão, a boa e regular aplicação dos recursos entregues à sua administração.
O gestor que adota mecanismo ilícito para obstar a verificação do custo efetivo do serviço contratado com recursos públicos não pode esperar que o débito resultante da sua irregular conduta seja aferido com absoluta precisão, porque a imposição de tal encargo aos órgãos de controle resultaria em prestigiar a torpeza do gestor faltoso e subverter valor republicano presente no princípio sensível da prestação de contas.
A partir dessas considerações, o Plenário desta Corte de Contas, por unanimidade, acompanhou meu entendimento de que não há como reputar comprovados os pagamentos relativos a apresentações artísticas, custeadas com recursos federais, sem que seja demonstrado, de forma cabal, que os valores foram integralmente recebidos, ou pelos artistas, ou por seus empresários exclusivos.
O categórico imperativo dessa interpretação da legislação em vigor é realçado pelo gigantesco número de fraudes havidas no setor da realização de shows, com a expressiva participação de prefeituras Brasil afora, capitaneadas pelo Ministério do Turismo, cujos servidores foram, recentemente, apenados com a multa prevista no art. 58, inciso II, da Lei 8.443/1992, por meio do Acórdão 1090/2018-TCU-Plenário, estando em curso medidas tendentes à inabilitação desses servidores para o exercício de cargo em comissão ou função de confiança no âmbito da Administração Pública.
Como regra geral, a quase totalidade dos valores é absorvida, de forma ilegal e criminosa, por detentores de cartas de exclusividade que, na prática, transferem aos artistas e seus verdadeiros empresários exclusivos frações pouco significativas do montante de recursos públicos federais efetivamente transferido.
Muitos precedentes do Plenário e da 1ª Câmara dão integral e irretorquível respaldo a essas conclusões. Recentemente, na Sessão de 23/5/2018, sob a relatoria da E. Ministra Ana Arraes, este Colegiado prolatou o Acórdão 1179/2018-TCU-Plenário, ao apreciar a tomada de contas especial objeto do TC Processo 028.566/2014-9.
Naqueles autos, comprovou-se, documentalmente, a elevada e injustificada discrepância entre os valores pagos, com os recursos do Ministério do Turismo, a prefeituras, que são, na maior parte, absorvidos pelas empresas intermediárias dos shows artísticos, bem como os cachês comprovadamente recebidos pelos artistas, fração insignificante dos recursos transferidos.
Tal situação foi assim descrita pelo representante do Ministério Público:
Veja-se que o cachê pago pela Prefeitura para a apresentação da Banda Chapahalls do Brasil foi de R$ 26.000,00, sendo que efetivamente foi repassado aos artistas o valor de R$ 6.500,00 [25% do valor pago]. No caso do show de Carlinhos Felix, o valor desembolsado foi de R$ 41.000,00, mas apenas R$ 5.500,00 [13,4% do valor pago] corresponderam ao montante realmente pago pela empresa Frederico Dias Falci - ME. No caso da performance de Leandro de Souza e Banda, os profissionais receberam R$ 8.000,00 [58% do valor pago], enquanto Frederico Dias Falci - ME cobrou R$ 13.750,00 (peças 49 e 50) .
 (...) 
Portanto, em dezenas de autos, resta comprovado que o valor pago à intermediária contratada é significativamente maior que os cachês efetivamente recebidos pelos artistas ou seus empresários exclusivos.
 (...) 
Diante de tamanho descalabro no uso de recursos transferidos para execução de convênios, voltados à contratação direta de artistas, com fulcro no art. 25, III, da Lei 8.666/1993, não pode o TCU consentir com o abrandamento do rigor, na necessária fiscalização do MTur, na formalização e no exame das respectivas prestações de contas.
Nesses termos, trata-se de gravíssima irregularidade e não impropriedade a contratação de shows artísticos por inexigibilidade de licitação, junto a intermediários, sem a perfeita quantificação dos valores indevidamente apropriados por estes. Tal fato enseja a imposição de débito ao responsável, por realçar a conduta do administrador, que recorre a artimanhas, para escamotear o real valor do bem ou do serviço adquirido com recursos públicos e infringe o dever constitucional de fazer prova inequívoca da boa e regular aplicação dos recursos confiados à sua gestão.
 (...) 
III
Na tomada de contas especial que se está a examinar, a situação não é diferente dos demais casos citados, pois, ainda que se tenha notícia da realização do evento, os documentos de exclusividade, que justificaram a contratação da empresa intermediária por inexigibilidade, aceitos pelo E. relator, referem-se tão somente aos dias específicos em que as apresentações ocorreram, não havendo elementos que comprovem que os valores pagos pelos shows foram efetivamente recebidos pelos artistas ou por seu empresário exclusivo.
Sendo assim, com venias ao Relator, não me parece correto que o Tribunal, neste processo, de quitação aos responsáveis por valores cuja análise da documentação comprobatória aponta para a existência de indícios de irregularidades tão graves quanto os tratados nos demais acórdãos que anteriormente mencionei.
Poderia afirmar que, também nos processos ora analisados, receberam os artistas fração pouco significativa, enquanto os intermediários, contratados pelas prefeituras, abraçam a parte maior dos recursos públicos federais.
Ademais, analisando com maior rigor a carta e as declarações que deram azo à contração da Versátil Produções, notadamente os poderes nelas conferidos, abaixo descritos, não vejo como este Tribunal considerar que, ao emitir a nota fiscal e o correspondente recibo, datados de 28 e 29/12/2009, respectivamente, a intermediária estivesse apta a dar quitação dos valores devidos às referidas bandas:
	Atração Artística
	Documento
	Poderes conferidos
	Peça 32, página

	Dupla Pedro Paulos e Matheus
	Declaração
	Autoriza a empresa Versátil a representá-la no dia 26/12/2009
	163

	Banda Bambu Beach
	Declaração
	Informa que prestará serviços artísticos e musicais à Versátil, com exclusividade, no dia 27/12/2009
	164

	Banda Malubakana
	Declaração
	Informa que prestará serviços artísticos e musicais à Versátil, com exclusividade, no dia 27/12/2009
	165

	Banda Guig Ghetto
	Declaração
	Informa que prestará serviços artísticos e musicais à Versátil, com exclusividade, no dia 25/12/2009
	166

	Banda Cheiro de Forró
	Carta
	Informa que a Versátil detém exclusividade para a apresentação da banda do dia 27/12/2009
	167

Isto posto, fica claro que os autos não revelam a existência de elementos hábeis a demonstrar os valores efetivamente pagos aos demais artistas que participaram do evento, a saber, as bandas Bambu Beach, Malubakana e Cheiro de Forró e a dupla Pedro Paulo e Matheus.
Diante desses elementos, a citação dos responsáveis não deve se limitar a questionar o valor que teria sido efetivamente pago à Banda Guig Ghetto, porquanto as despesas realizadas com as outras atrações artísticas, de igual modo, não restaram comprovadas.
Destarte, na citação da gestora e da empresa Versátil Produções Washington Alves de Souza, deve ser fixado novo prazo para que apresentem alegações de defesa, para a não comprovação dos valores efetivamente recebidos pelas cinco atrações artísticas que participaram da 'Festa do Café', supostamente pagas com recursos do Convênio MTur 1.333/2009, ou recolham a integralidade do valor previsto no contrato firmado entre o Município de Barra da Estiva/BA e a referida empresa, no montante de R$ 134.000,00, em valor histórico. (grifo nosso) 
Em seu voto, o próprio Relator apresenta uma série de indícios de irregularidade, que colocam em séria suspeição os 'Instrumentos de Cessão de Uso de Marca de Direitos e Parceria', que teriam sido firmados entre a Versátil e os representantes das bandas, conferindo à empresa intermediária poderes de representação dos artistas pelo prazo de seis meses. Mas, mesmo assim, considera os intermediários como aptos a dar quitação.
Os instrumentos foram acostados aos autos, pela ex-Prefeita, em atendimento à audiência promovida pela unidade técnica do TCU, com o intuito de suprir a ausência dos contratos de exclusividade que dariam amparo à contratação realizada por inexigibilidade de licitação.
No quadro a seguir, informo mais detalhes dos 'Instrumentos de Cessão de Uso de Marca de Direitos e Parceria' apresentados:
	Banda
	Prazo de vigência do Instrumento de Cessão
	Doc. 32, pg.

	Bambu Beach
	Seis meses, a partir de 8/10/2009
	332/333

	Cheiro de Forró
	Seis meses, a partir de 21/10/2009
	336/337

	Guig Ghetto
	Seis meses, a partir de 8/10/2009
	338/339

	Malubakana
	Seis meses, a partir de 8/10/2009
	342/343

Além dos indícios de fraude apontados pelo próprio Relator, causa perplexidade o fato de, na prestação de contas, terem sido apresentadas, ao Ministério do Turismo, carta e declarações de exclusividade, por meio das quais são outorgados à empresa Versátil poderes menores do que aqueles conferidos por intermédio dos instrumentos de cessão, posteriormente juntados a esta TCE; tendo sido todos esses documentos - tanto as cartas e declarações de exclusividade quanto os Instrumentos de Cessão de Uso de Marca de Direitos e Parceria - firmados na mesma época.
Digno de nota, também, o fato de a Assessoria Jurídica do Município de Barra da Estiva/BA não haver mencionado os aludidos instrumentos de cessão, ao emitir o parecer favorável à contratação direta da empresa intermediária, com fundamento na inexigibilidade de licitação.
Ainda que se pudesse dar credibilidade a esses instrumentos, as datas, o curto período de vigência e os termos em que foram firmados permitem a conclusão de que teriam o claro propósito de convalidar as tratativas para a realização do evento objeto destes autos, impedindo que a Administração e os órgão de controle tenham conhecimento dos valores pagos às atrações artísticas e dos lucros auferidos pela empresa Versátil.
Verifica-se, portanto, que os Instrumentos de Cessão não podem ser considerados aptos a afastar o indício de débito decorrente do não cumprimento, por parte da ex-Prefeita de Barra da Estiva/BA, do seu dever constitucional de comprovar a real destinação dos recursos oriundos do Ministério do Turismo.
Forte na verificação desses dados, não resta dúvida de que a utilização das empresas intermediárias obedecia ao fito de sistemático desvio e ilegal apropriação de considerável parcela dos recursos públicos federais do Ministério do Turismo.
De qualquer modo, ante os indícios de que tais documentos não são confiáveis, anuo à proposta de determinação à Secex/MG para que 'realize diligências junto ao 2º Ofício de Registro de Títulos e Documentos e Pessoas Jurídicas de Salvador, com vistas a circularizar e confirmar a inidoneidade dos expedientes acostados à peça 32, p. 331-343'.
57.	Consoante trechos destacados retro, verifica-se que o Contrato 150/2009 (peça 32, p. 183-191) entre o Município e Washington Alves de Souza apresenta-se irregular, ante o entendimento deste Tribunal no sentido de que, na contratação direta de artistas consagrados, com base na hipótese de inexigibilidade prevista no art. 25, inciso III, da Lei 8.666/1993, por meio de intermediários ou representantes, deve ser apresentada cópia do contrato de exclusividade dos artistas com o empresário contratado, registrado em cartório. Exaustivamente já foi explicado o entendimento firmado na resposta à Consulta do MTur ao TCU (AC-1435/2017-TCU-P, Vital do Rêgo) , mas repisa-se: o contrato de exclusividade difere da autorização que assegura exclusividade apenas para os dias correspondentes à apresentação dos artistas e que é restrita à localidade do evento, a qual não se presta a fundamentar a inexigibilidade. Assim, a jurisprudência predominante é no sentido de julgar irregulares as contas que contém esses vícios.
58.	Como também já amplamente debatido, a situação que até o momento permanece é a de que mesmo após diligências e citações, não constam, nos autos, os recibos dos cachês das atrações artísticas que teriam se apresentado no evento avençado.
59.	Encontra-se consolidado na jurisprudência desta Corte o entendimento de que a apresentação do contrato de exclusividade entre artistas e o empresário contratado é indispensável para caracterizar a hipótese de inexigibilidade de licitação prevista no art. 25, inciso III, da Lei de Licitações, de modo que simples autorizações ou cartas de exclusividade não se prestam a comprovar a inviabilidade da competição, pois não retratam uma representação privativa para qualquer evento em que o profissional for convocado. 
60.	Esse paradigma jurisprudencial tem sido adotado por esta Corte de Contas desde a prolação do Acórdão 96/2008-TCU-Plenário, Min. Benjamin Zymler, que expediu as seguintes determinações ao MTur:
9.5. determinar ao Ministério do Turismo que, em seus manuais de prestação de contas de convênios e nos termos dessas avenças, informe que:
9.5.1. quando da contratação de artistas consagrados, enquadrados na hipótese de inexigibilidade prevista no inciso III do art. 25 da Lei nº 8.666/1992, por meio de intermediários ou representantes:
9.5.1.1. deve ser apresentada cópia do contrato de exclusividade dos artistas com o empresário contratado, registrado em cartório. Deve ser ressaltado que o contrato de exclusividade difere da autorização que confere exclusividade apenas para os dias correspondentes à apresentação dos artistas e que é restrita à localidade do evento; 
9.5.1.2. o contrato deve ser publicado no Diário Oficial da União, no prazo de cinco dias, previsto no art. 26 da Lei de Licitações e Contratos Administrativos, sob pena de glosa dos valores envolvidos; 
130.	Diante de todo o exposto, resta evidente que a argumentação da defesa ora examinada, que se limita a meramente reafirmar o não cometimento dos ilícitos apurados, deve ser prontamente rejeitada.
Argumento 8:
131.	Quanto ao subitem 'III.d' (peça 120, p. 12-14) , sobre o detalhamento de registro dos contratos, sustenta que a então Gestora obedeceu à legalidade, impessoalidade e moralidade na contratação da empresa preposta. A respeito da ausência de registro em cartório dos contratos de exclusividade entre a empresa contratada e as bandas, alega que a Prefeitura apenas recebeu, da contratada, a documentação, e juntou-a aos autos.
132.	Refuta, a defendente, que se possa reportar fraude à ex-Prefeita, porque não era sua responsabilidade ou atribuição elaborar e registrar contratos em cartório; alega que a Gestora não entendia como necessário adotar tais procedimentos nem detinha conhecimento para o tramite de registro; não conhecia sequer os cartórios locais; não é perita documental para aferir a autenticidade da documentação que lhe foi entregue pela contratada, sendo desta a total responsabilidade por tais registros.
133.	A responsável considera, assim, injusto e imoral, atentatório aos princípios constitucionais da razoabilidade e da proporcionalidade, exigir-lhe a restituição de altos valores dos quais não se apropriou, até porque não causou e não provocou prejuízos ao erário e demonstrou, segundo alega, que o evento foi público, realizado com boa-fé e ampla divulgação. Citando a doutrina de Celso Antonio acerca da definição de princípio, invoca o sopesamento dos princípios e a harmonia do sistema jurídico para que os excessos sejam descartados e se busque a Justiça.
Análise 8 (prejudicada) :
134.	Acerca das afirmações reiteradas na defesa, de que a responsável agiu, em suma, corretamente, as análises precedentes já exploraram exaustivamente tais ilações. Em que pese ser, também, pouco críveis afirmações de desconhecimento de tramites burocráticos de registro e de localizações de cartórios para um Gestor em início de segundo mandato consecutivo, não serão aqui levadas em conta porque, conforme se verá, a análise resta como prejudicada.
135.	Sobre a questão da autenticidade de documentos, observa-se, da matriz anexada à instrução anterior (peça 96, p. 26-27) , parte integrante do ofício de citação (peça 107, p. 1, item 1) , que a conduta de 'apresentar documentação inidônea, caracterizada pelo encaminhamento de cópias de contratos de cessão de uso de marca e direitos de parceira', cuja idoneidade foi expressamente negada pelo Cartório do 2º Ofício de Registro de Títulos e Documentos e Pessoas Jurídicas de Salvador (peça 69) e cujos contratos das marcas Bambu Beach, Cheiro de Forró, Gig Ghetto e Malubakana estão inseridos nos autos (peça 32, p. 331-348) , não foi especificamente atribuída à responsável.
136.	Assim, seja porque a conduta que ela pretende rechaçar em sua defesa, no que tange à esfera administrativa, não foi a ela direcionada, seja porque suas alegações imputam, em verdade, à empresa contratada tal responsabilização pela conduta ilícita (e, portanto, não pode ser aproveitada em favor do outro responsável) , a presente análise se encontra prejudicada.
Argumento 9:
137.	No Tópico IV (peça 120, p. 14-15) , a defendente aborda o que chamou de 'novo posicionamento do TCU no que tange a apresentação de recibos' para, mencionando as diligências realizadas junto às empresas envolvidas com o mister de carreá-los aos autos, referir-se ao novel Acórdão 4336/2020-TCU-Segunda Câmara, Relator Ministro Aroldo Cedraz, de 23/4/2020, cuja ementa traz posicionamento contrário à exigência de recibo que comprove pagamento do cachê por artista consagrado ou por seu representante exclusivo, se o termo de convênio não trouxer expressamente tal determinação.
138.	Alega que os comprovantes de pagamento já juntados, com suas justificativas, e eventuais acusações com base em diferenças de valores levantadas na TCE não podem servir como evidências de condenação, ante essa nova interpretação da Corte. E sobre tal diferença de valores, argui que se trata de impostos e lucro pela exclusividade de representação das bandas, e que se houvesse a contratação direta das bandas, os valores seriam muito maiores, tendo a exclusividade possibilitado significativa redução no valor do cachê das bandas.
Análise 9 (rejeição) :
139.	Em primeiro lugar, o que a defendente insinua como 'novo posicionamento do TCU' a partir do Acórdão 4336/2020-TCU-Segunda Câmara, Relator Ministro Aroldo Cedraz, constitui-se, em verdade, em uma decisão específica da 2ª Câmara - como possivelmente existem outras similares - em que o caso concreto possuía circunstâncias inerentes cuja análise conjunta teve o condão de afastar parcialmente o débito.
140.	Para deixar claro que as situações não são necessariamente semelhantes a este processo, transcreve-se, a seguir, excertos do Voto Condutor daquele decisum  (com destaques) :
Voto do Relator Ministro Aroldo Cedraz - TC Processo 003.586/2015-4 (AC-4336/2020-TCU-2C) 
 (...) 
Em nova instrução, a Secretaria de Controle Externo de Tomada de Contas Especial (Secex-TCE) conclui que os documentos constantes dos autos permitem o estabelecimento do nexo causal entre os valores repassados e as despesas realizadas relativamente à parte do débito que se propõe excluir (Peça 39, p. 3-4) . Por esse motivo, ratifica a proposta de encaminhamento que constou da peça 35, no sentido de reduzir o débito.
O Parquet, em nova manifestação nos autos, acolheu o encaminhamento proposto pela Secex-TCE, ante os seguintes fundamentos, em resumo:
a) plausibilidade da redução do débito proposta pela unidade técnica;
b) a lacuna apontada relativamente à execução financeira pode ser considerada suprida;
c) os documentos apresentados pelo convenente para comprovar a regularidade da execução financeira 'guardam entre si perfeita correspondência, além de fazerem referência ao evento junino realizado na cidade nos dias 23 e 24 de junho de 2008'. Trata-se de notas de empenho, notas fiscais, com atesto e indicação do convênio, recibo assinado pelo representante da empresa contratada e cópia de cheques nominais, além de extrato bancário da conta específica (Peças 2, p. 299-301, e 39, p. 3-4) ;
d) acrescenta aos elementos citados pela unidade técnica, a existência de documentos relativos à contratação da empresa Ednaldo de Sousa Lima - ME; de processo licitatório (carta convite para contratação de palco, som, iluminação, pavilhão para quadrilha, barras típicas e parque de diversões) ; e de processo de inexigibilidade (contratação de bandas musicais) , além dos respectivos contratos (Peças 2, p. 303-397, 3, p. 1-131) ;
e) quanto à ausência de recibos que evidenciem o repasse de recursos aos artistas, concorda com a unidade técnica que, no caso em exame, não descaracteriza o nexo de causalidade. Primeiro porque a exigência não constou do termo de convênio firmado e segundo porque o presente caso se assemelha ao tratado no TC Processo 024.774/2014-6, processo no qual a necessidade de apresentação do comprovante de recebimento pelo artista para fins de estabelecimento de nexo de causalidade foi amplamente discutida (Acórdão 936/2019-TCU-Plenário) .
8. Manifesto minha concordância com a proposta da SecexTCE que teve anuência do Ministério Público especializado, cujos fundamentos incorporo às minhas razões de decidir.
9. Nos mesmos moldes que a Serur e o MP/TCU, entendo suficiente a documentação constante dos autos para fins de comprovação do nexo de causalidade das despesas aceitas pela unidade técnica.
10. Assim deverão ser aceitas as despesas atinentes a banda Caju com Mel (R$ 20.000,00 - Peça 3, p.71) e referente à estrutura física, abatendo do valor total contratado, o quantum relativo ao parque de diversões não identificado nos elementos probatórios (R$ 19.000,00 - R$ 2.650,00 = R$ 16.350,00) .
11. Embora não haja recibos ou outros documentos capazes de comprovar que as bandas contratadas foram efetivamente pagas, anuo o entendimento que tem sido adotado neste Tribunal no sentido de que tal situação só compromete o nexo de causalidade quando existe, no convênio firmado, a exigência da apresentação da dita documentação. No presente caso, inexiste a exigência mencionada, razão pela qual acompanho o entendimento de que o liame se encontra devidamente comprovado.
12. No que se refere à estrutura física, há informação nos autos de esta também foi contratada e paga de forma integral à empresa Ednaldo de Sousa Lima, por meio de um único cheque. A discriminação dos diversos itens contratados consta da nota fiscal 1049, onde se vê alusão ao parque de diversões (no valor listado de R$ 2.650,00) , único item cuja execução não foi efetivamente comprovada, conforme entendimento presente na instrução de Peça 35.
13. Nesse sentido, na análise deste caso concreto, por entender comprovada a execução do evento e o nexo entre os recursos repassados pela União e o pagamento efetuado à contratada, depreendo que há fundamento para afastar a imputação de parte do débito conforme proposto nos pareceres precedentes.
14. Entretanto, a teor do que foi deliberado no Acórdão 936/2019-TCU-Plenário (subitem 9.5.1 e 9.5.2) , mencionado pelo MPTCU, aperfeiçoando entendimento já contido nos Acórdão 1435/2017-TCU-Plenário (subitens 9.2.1 e 9.2.2) e 2.730/2017-9, a existência de instrumentos de procuração, cartas de exclusividade e outros documentos de caráter temporário, conferidos a empresas intermediárias, por artistas ou por seus representantes exclusivos, como resultado das tratativas para a realização de eventos custeados com recursos federais, não configura a hipótese de inviabilidade de competição, prevista no art. 25, caput, da Lei 8.666/1993, pois, havendo a possibilidade de competição entre interessados na realização de shows artísticos, a legislação impõe a instauração de processo licitatório, que assegure a igualdade de condições aos interessados em oferecer o serviço e possibilite a contratação da proposta mais vantajosa para a administração.
15. Assim, nesse ponto divirjo dos pareceres precedentes e considero que remanesce a ilegalidade da contratação direta da empresa que promoveu os shows das bandas que se apresentaram, em razão da ausência de contratos de exclusividade entre a contratada e os artistas, aptos a demonstrar a inviabilidade de competição, devendo tal questão ser sopesada na aplicação da sanção a ser aplicada ao ex-prefeito Paulo Sérgio da Silva Araújo.
16. Não havendo nos autos elementos capazes de comprovar a boa e regular aplicação dos recursos repassados, e considerando que restou devidamente quantificado o dano ao erário e delimitada a responsabilidade pela boa e regular aplicação dos recursos públicos, devem as contas do Sr. Eugênio Pacelli de Lima e da empresa Ednaldo de Sousa Lima, na linha de entendimento defendida nos pareceres precedentes, serem julgadas irregulares com a condenação desses responsáveis em débito pelos valores apurados no processo.
141.	Em segundo lugar, como se vê no caso colacionado como emblemático pela defesa, não se afastou, por completo, o débito verificado. Em que pese o item 11 transcrito retro trazer informação de que apenas no caso de constar previsão em termo de convênio é que se torna obrigatória a apresentação de recibos ou outros documentos capazes de comprovar que as bandas contratadas foram efetivamente pagas, o entendimento esposado pelo Relator, Ministro-Substituto Augusto Sherman Cavalcanti, em Voto Revisor no processo de resposta à Consulta formulada pelo MTur (Acórdão 1435/2017-TCU-Plenário) , mostra posicionamento divergente deste, quando externou (com destaques) :
 (...) 
2.	 Sustento que a mera comprovação de pagamento, pelo ente conveniado à empresa que tenha contratado para a realização dos shows, não é suficiente para demonstrar o referido nexo causal entre as verbas transferidas por convênio e o evento realizado. É preciso, a meu ver, ficar comprovada a entrega dos recursos ao artista ou a quem, comprovadamente, o represente. A comprovação de pagamento a empresas intermediárias detentoras de direitos de representação restritos ao dia do evento, direitos estes constituídos sob a forma de declarações ou cartas de exclusividade, embora necessária à prestação de contas, não é suficiente.
 (...) 
5. 	De outro modo, se ausente da prestação de contas o contrato de exclusividade exigido, embora tal circunstância remeta a possível infração às regras licitatórias, este fato não conduz, por si só, automaticamente, à existência de débito para com o erário, que pode ser afastado por outros meios, como a comprovação de pagamento diretamente aos artistas, ou mesmo a outro intermediário, que não aquele detentor da exclusividade, desde que regularmente habilitado a receber valores em nome do artista contratado. Mas, se ausente essa comprovação, perde-se o nexo e configura-se o dano ao erário.
 (...) 
7.	 Por relevante, destaco que a necessidade de cuidadosa verificação do liame causal aqui tratado deriva de casos reais, verificados em processos desta Corte, nos quais investigações policiais comprovaram a ocorrência de desvios de recursos por meio da realização de pagamentos a empresas contratadas, apenas alegadamente detentoras de direitos de representação de artistas, direitos esses, de fato, detidos por outrem.
8.	 Foi o que ocorreu, por exemplo, no TC-Processo 033.049/2015-7, da relatoria do Ministro Weder de Oliveira, recentemente debatido na Primeira Câmara, no qual a prestação de contas aponta que a empresa RDM Silk Signs recebeu recursos de convênio como se fora representante da banda que se apresentou em evento do município, quando, na verdade, a empresa que detinha os direitos para o dia do evento, e que havia celebrado contrato com o representante exclusivo da banda, era a Se Ligue Produções Artísticas. Foi essa última quem pagou o cachê dos artistas. Note-se que, em casos como aquele, sem a completa verificação do fluxo financeiro e da cadeia de contratos e representações, poder-se-ia julgar regular ato que constitui verdadeira fraude, com dano ao erário.
9.	 Lembro, por pertinente, que o TCU, ao tratar de caso no qual artistas não receberam as verbas do convênio, apesar do que informava a prestação de contas, determinou ao Ministério do Turismo que, nas prestações de contas do gênero, 'deve ser apresentada cópia do contrato de exclusividade dos artistas com o empresário contratado, registrado em cartório. Deve ser ressaltado que o contrato de exclusividade difere da autorização que confere exclusividade apenas para os dias correspondentes à apresentação dos artistas e que é restrita à localidade do evento' (Acórdão 96/2008-TCU-Plenário) .
142.	Aliás, vale lembrar que o Acórdão 5007/2018-TCU-Primeira Câmara exarado nestes autos (peça 42) , determinando a remessa do processo à deliberação do Plenário, justamente teve como fundo de discussão a consideração ou não do entendimento firmado no Acórdão 1435/2017-TCU-Plenário, proferido em resposta à Consulta formulada pelo MTur. 
143.	Recorde-se, ainda, que, nos presentes autos, verificou-se a não apresentação dos contratos de exclusividade válidos, o que representa irregularidade formal grave e enseja a irregularidade das contas, com a cominação de multa.
144.	Ademais, é requisito das TCEs que a existência de débito deve ser apurada caso a caso.
145.	A respeito da retromencionada consulta formulada pelo MTur versando sobre a dúvida suscitada na aplicação de dispositivos legais e regulamentares relativos à análise de prestações de contas de recursos federais repassados mediante convênios, a resposta do Tribunal ao consulente firmou o seguinte entendimento (Acórdão 1435/2017-TCU-Plenário, Min. Vital do Rêgo) :
a) a apresentação apenas de autorização/atesto/carta de exclusividade, que confere exclusividade ao empresário do artista somente para o (s) dia (s) correspondente (s) à apresentação deste, sendo ainda restrita à localidade do evento, não atende aos pressupostos do art. 25, inciso III, da Lei 8.666/1993, representando impropriedade na execução do convênio; e 
b) do mesmo modo, contrariam o sobredito dispositivo legal (art. 25, inciso III, do Estatuto de Licitações) , as situações de contrato de exclusividade - entre o artista/banda e o empresário - apresentado sem registro em cartório, bem como de não apresentação, pelo convenente, do próprio contrato de exclusividade. 
146.	E mais: pelo citado decisum, as situações mencionadas supra podem não ensejar, por si sós, o julgamento pela irregularidade das contas e tampouco a condenação em débito dos responsáveis, sendo necessário o exame das circunstâncias inerentes a cada caso concreto, uma vez que a existência de dano ao erário poderá decorrer, dentre outras situações:
a) da inexecução do objeto; ou 
b) da ausência de nexo de causalidade entre os pagamentos realizados e os recursos federais conveniados, vale dizer, naqueles casos em que não for possível comprovar que os pagamentos tenham sido recebidos pelo artista ou por seu representante devidamente habilitado (seja detentor de contrato de exclusividade, portador de instrumento de procuração ou carta de exclusividade, devidamente registrados em cartório) .
147.	Conforme entendimento esposado pelo Relator, haverá débito quando não for possível comprovar o recebimento dos cachês pelos artistas, como no caso concreto, em que não constam os contratos/cartas de exclusividade registradas em cartório (aquelas apresentadas foram tidas como inidôneas) , tampouco os comprovantes de pagamentos firmados pelos artistas contratados (o que se tem até aqui não são comprovantes de pagamentos, mas declarações) .
148.	Assim, na execução financeira do Convênio, conforme já anotado na instrução anterior (peça 96) , não restou comprovado o nexo de causalidade dos supostos pagamentos efetuados a/por Washington Alves de Souza, o que enseja, em consequência, a irregularidade das contas e imputação de débito também a este responsável.
149.	De fato, a empresa Washington Alves de Souza-ME foi contratada como intermediária da atração musical em procedimento de inexigibilidade de licitação, e, considerando que tal sociedade comercial não possuía contrato de exclusividade dos artistas que se propusera a agenciar, houve descumprimento do art. 25, inciso III, da Lei 8.666/1993. No próprio Termo de Convênio 713697/2009 (peça 1, p. 38-55) , Cláusula Terceira, item II, alíneas 'll' e 'mm', havia disposição obrigando o Município a respeitar os ditames da Lei 8.666/1993.
150.	Portanto, considera-se que a despesa relacionada à contratação dos artistas (R$ 134.000,00; Nota Fiscal de Serviço 101, peça 118, p. 28, de 28/12/2009) permanece integralmente impugnada, ante a não apresentação dos contratos de exclusividade válidos e a ausência de comprovação dos pagamentos dos cachês aos artistas/bandas nominados.
151.	Destaque-se que a responsável, Sra. Ana Lúcia Aguiar Viana, ex-prefeita de Barra da Estiva/BA (2005-2008 e 2009-2012) , já foi ouvida em audiência em relação a essa falha, por meio dos ofícios de peças 16-20; naquela assentada, contudo, houve proposta de acolhimento parcial das razões de justificativa (peça 35, item 13) . Com a divergência iniciada pelo MP/TCU, entretanto, e os posicionamentos do Relator, do Revisor e dos Colegiados, que deram novos rumos às apurações, aquela audiência perdeu seu efeito, e, assim, não há que se falar na aplicação de multa do art. 58 da Lei 8.443/1992.
152.	Porém, a responsabilidade pelo descumprimento normativo remanesce atribuível à Sra. Ana Lúcia Aguiar Viana (CPF XXX.783.145-XX; gestões: 2005-2008 e 2009-2012) , então prefeita municipal de Barra da Estiva/BA, e a Washington Alves de Souza (CPF XXX.188.905-XX e CNPJ 07.447.257/0001-35) , ante a inexistência de contratos de exclusividade idôneos, já apontada nas análises precedentes e na instrução anterior (peça 96) , bem como a ausência de nexo de causalidade entre a documentação apresentada a título de prestação de contas e a execução financeira.
153.	Acerca da diferença de valores (recebidos pela empresa/pagos aos artistas) e o argumento de se tratar de impostos e lucro pela exclusividade de representação das bandas, não subsiste tal afirmação, a uma porque não há qualquer comprovação de pagamento de impostos pela empresa que guardem nexo causal com as despesas do Convênio; a duas, porque 'lucro', aqui, não é rubrica esmiuçada e prevista na contratação dos serviços dos shows, não consta do Plano de Trabalho ou outro documento atinente ao Convênio, não poderia, agora, surgir como elemento de comprovação de diferença paga a maior, como se fosse uma chancela legal a eventual superfaturamento, ante o pagamento, a menor, aos artistas/bandas, em detrimento do valor integralmente recebido pela empresa às custas do cofres públicos. É dizer: os recursos deveriam ser usados única e exclusivamente no pagamento aos artistas, e não destinado a lucro de intermediários; alguma margem poderia ser, no limite, tolerada, mas não há elementos de prova fidedignos aptos a se aferir sequer esses percentuais.
154.	A respeito do argumento da defendente, de que se houvesse a contratação direta das bandas, os valores seriam muito maiores, tendo a exclusividade possibilitado significativa redução no valor do cachê das bandas, tal afirmativa, em verdade, subverte a lógica de mercado, visto que, sem atravessadores, detentores de exclusividade de contratos ou intermediários, a probabilidade é de que os preços dos shows diretamente contratados sofressem significativa redução, e não o contrário, como afirma a defesa. Entretanto, vale lembrar que o Convênio se subsumia aos preceitos da Lei de Licitações, e, como tal, devia obediência à realização de certame prévio, e não dispensa por inexigibilidade.
155.	Sobre a necessidade de comprovação de exclusividade na representação, transcreve-se excerto de voto proferido pelo Ministro Marcos Bemquerer Costa acolhido no Acórdão 351/2015-TCU-Segunda Câmara: 
 (...) 
8. Relativamente à contratação da empresa Negreiros e Negreiros Ltda. para organização do evento 'Paraíso Folia', cabe observar que o comando normativo utilizado como fundamento, o art. 25, inciso III, da Lei n. 8.666/93, refere-se expressamente à contratação de profissional de setor artístico diretamente com o próprio artista ou por meio de seu empresário exclusivo, que é aquele que gerencia o artista ou banda de forma permanente. 
9. A inteligência deste artigo revela a impossibilidade jurídica de contratação direta de mero intermediário (produtora de eventos) , que detém a exclusividade limitada a determinados dias ou eventos, pois, se a exclusividade é condicionada e temporária, em regra não haverá impossibilidade de competição. 
10.No caso concreto, constata-se que as autorizações emitidas pelas bandas musicais que atuaram no Paraíso Folia 2010, concedidas à empresa contratada pela Prefeitura para organização das apresentações artísticas e expostas pela defesa nesta etapa processual, foram elaboradas para as datas específicas às do evento objeto do Convênio (24/04/2010) , circunstância que não se amolda ao dispositivo legal e constitui fundados indícios da prática das condutas ímprobas, conforme levantado pela equipe de auditoria (peça 59, p. 05-07) . 
11. A respeito da matéria, é oportuno registrar que a jurisprudência deste Tribunal é uníssona em exigir a apresentação do contrato de exclusividade entre os artistas e o empresário contratado para caracterizar a hipótese de inexigibilidade de licitação prevista na Lei de Licitações, de modo que simples autorizações ou cartas de exclusividade não se prestam a comprovar a inviabilidade da competição, pois não retratam uma representação privativa para qualquer evento em que o profissional for convocado. 
 (...) 
156.	Portanto, os argumentos ora apresentados devem ser rejeitados.
Argumento 10:
157.	No tópico 'V' (peça 120, p. 15-17) , a defendente sustenta a total boa-fé da responsável. Após discorrer sobre a boa-fé objetiva, segurança jurídica, modelo objetivo de conduta honesta, leal e proba, afirma que a boa-fé emergente dos fatos delineados e comprovados nos autos foi reiteradamente ignorada pelo corpo técnico instrutivo. Finaliza com um 'Pedido' de julgamento de contas regulares e consequente afastamento do débito e da multa (peça 120, p. 17-18) .
Análise 10 (rejeição) :
158.	A boa-fé da responsável deve ser objetivamente analisada e provada no caso concreto, considerando-se a prática efetiva e as consequências de determinado ato à luz de um modelo de conduta comum do homem médio.
159.	Citada a responsável, esta apresentou alegações de defesa improcedentes e incapazes de elidir as irregularidades cometidas, não sendo possível, ainda, ser reconhecida a boa-fé objetiva da Gestora.
160.	Relativamente a esse aspecto, o Plenário desta Casa sedimentou entendimento de que quando se trata de processos atinentes ao exercício do controle financeiro da Administração Pública, tais como o que ora se examina, a boa-fé não pode ser presumida, devendo ser demonstrada e comprovada a partir dos elementos que integram os autos.
161.	Tal interpretação decorre da compreensão de que, relativamente à fiscalização dos gastos públicos, privilegia-se a inversão do ônus da prova, pois cabe ao gestor comprovar a boa aplicação dos dinheiros e valores públicos sob sua responsabilidade.
162.	Nesse contexto, e após exame de toda a documentação carreada aos autos, não há como se vislumbrar a boa-fé na conduta da responsável. Com efeito, não alcançou ela o intento de comprovar a aplicação de parte dos recursos que lhe foram confiados, restringindo-se a apresentar justificativas improcedentes e incapazes de elidir a irregularidade cometida.
163.	São nesse sentido os Acórdão 1921/2011-TCU-Segunda Câmara, 203/2010-TCU-Plenário, 276/2010-TCU-Plenário, 621/2010-TCU-Plenário, 3.975/2010-TCU-1ª Câmara, 860/2009-TCU-Plenário, 1.007/2008-TCU-2ª Câmara, 1.157/2008-TCU-Plenário, 1.223/2008-TCU-Plenário, 337/2007-TCU-1ª Câmara, 1.322/2007-TCU-Plenário, 1.495/2007-TCU-1ª Câmara, entre outros.
164.	Desse modo, deve o argumento apresentado ser rejeitado, assim como negado o pedido de julgamento pela regularidade das contas, bem como deve ser mantido o débito apurado.
VIII. Do desfecho
165.	Por fim cabe frisar que incide sobre os responsáveis o ônus da prova quanto à regular aplicação dos recursos que lhe foram confiados para consecução do objeto pactuado, o que decorre de expressa disposição contida no parágrafo único do art. 70 da Constituição Federal, bem como do disposto no art. 93 do Decreto-Lei 200/1967, c/c o art. 66 do Decreto 93.872/1986 (Acórdão 317/2010-TCU-Plenário, 5.964/2009-TCU-2ª Câmara, 153/2007-TCU-Plenário, 1.293/2008-TCU-2ª Câmara e 132/2006-TCU-1ª Câmara) .
166.	A quantificação do débito nesta TCE está restrita ao valor do Contrato 150/2009 firmado com a empresa Washington Alves de Souza-ME (CNPJ 07.447.257/0001-35) para as apresentações artísticas, consoante também determinado no Voto do Exmo. Sr. Ministro Revisor Walton Alencar Rodrigues (peça 48) . Os fatos apurados demonstram que os responsáveis não comprovaram a boa e regular aplicação financeira dos recursos do Convênio destinado à 'Festa do Café', ensejando, em decorrência, a impugnação das despesas realizadas sob essa rubrica, no valor de R$ 134.000,00. Como o valor dos recursos federais atingiu 95,5% desse total do Convênio, o valor impugnado na presente TCE corresponde a R$ 127.970,00.
167.	Não obstante, verificou-se que inexistem, nos autos, elementos que demonstrem a boa-fé dos responsáveis ou a ocorrência de outras excludentes de culpabilidade.
168.	Por consequência, as alegações de defesa apresentadas pelos responsáveis (peças 117, 118 e 120) devem ser rejeitadas, impondo-se, assim, o julgamento pela irregularidade das presentes contas, com imputação do débito correspondente ao valor verificado, assim como a multa prevista no art. 57 da Lei 8.443/1992 às pessoas físicas dos responsáveis, de modo a não caracterizar bis in idem.
IX. Da pretensão punitiva
169.	Vale ressaltar que a pretensão punitiva do TCU, conforme Acórdão 1441/2016-TCU-Plenário, que uniformizou a jurisprudência acerca dessa questão, subordina-se ao prazo geral de prescrição indicado no art. 205 do Código Civil (CC) , que é de 10 anos, contado da data de ocorrência da irregularidade sancionada, nos termos do art. 189 do CC, sendo este prazo interrompido pelo ato que ordenar a citação, a audiência ou a oitiva do responsável. 
170.	No caso em exame, não ocorreu a prescrição, uma vez que a irregularidade sancionada ocorreu em 29/12/2009  (data de origem do débito) , e o ato de ordenação da citação, consoante despacho do Relator, ocorreu em 2/12/2019 (peça 102, p. 6, item 31) .
CONCLUSÃO
171.	Em face da análise promovida no Exame Técnico retro, propõe-se rejeitar as alegações de defesa apresentadas pela Sra. Ana Lúcia Aguiar Viana (CPF XXX.783.145-XX) , ex-Prefeita, e por Washington Alves de Souza (CPF XXX.188.905-XX e CNPJ 07.447.257/0001-35) , contratado, uma vez que não foram suficientes para sanar as irregularidades a eles atribuídas e nem afastar o débito imputado.
172.	Ademais, inexistem nos autos elementos que demonstrem a boa-fé dos responsáveis ou a ocorrência de outras excludentes de culpabilidade.
173.	Desse modo, devem suas contas, desde logo, serem julgadas irregulares, nos termos do art. 202, § 6º, do Regimento Interno/TCU, procedendo-se à condenação dos responsáveis em débito e à aplicação da multa prevista no art. 57 da Lei 8.443/1992 às pessoas físicas dos responsáveis, de modo a não caracterizar bis in idem.
PROPOSTA DE ENCAMINHAMENTO
174.	Diante do exposto, submetemos os autos à consideração superior, propondo ao Tribunal:
a)	 rejeitar as alegações de defesa apresentadas pela Sra. Ana Lúcia Aguiar Viana (CPF XXX.783.145-XX) , ex-Prefeita de Barra da Estiva/BA, Gestões 2005-2008 e 2009-2012, e por Washington Alves de Souza (CPF XXX.188.905-XX e CNPJ 07.447.257/0001-35) , Contratado;
b)	 julgar irregulares as contas da responsável Sra. Ana Lúcia Aguiar Viana (CPF XXX.783.145-XX) e de Washington Alves de Souza (CPF XXX.188.905-XX e CNPJ 07.447.257/0001-35) , nos termos dos arts. 1º, inciso I, 16, inciso III, alíneas 'b' e c', da Lei 8.443/1992, c/c os arts. 1º, inciso I, 209, incisos II e III, do Regimento Interno do TCU;
c)	 condenar solidariamente os responsáveis Sra. Ana Lúcia Aguiar Viana (CPF XXX.783.145-XX) e Washington Alves de Souza (CPF XXX.188.905-XX e CNPJ 07.447.257/0001-35) , com fundamento no art. 19, caput, da Lei 8.443/1992 c/c art. 210 do Regimento Interno do TCU, ao pagamento da quantia a seguir especificada, com a fixação do prazo de 15 (quinze) dias, a contar das notificações, para que comprovem, perante o Tribunal (art. 23, inciso III, alínea 'a', da LO/TCU c/c art. 214, inciso III, alínea 'a', do RI/TCU) , o recolhimento da dívida aos cofres do Tesouro Nacional, atualizada monetariamente e acrescida dos juros de mora, calculados a partir da data discriminada até a data do recolhimento, na forma prevista na legislação em vigor, abatendo-se, na oportunidade, os valores eventualmente já ressarcidos:
	Data de ocorrência
	Valor histórico (R$) 

	29/12/2009
	127.970,00

Valor atualizado do débito (com juros) em 10/9/2020: R$ 299.823,88 (peça 121) 
d)	 aplicar aos responsáveis Sra. Ana Lúcia Aguiar Viana (CPF XXX.783.145-XX) e Sr. Washington Alves de Souza (CPF XXX.188.905-XX) , individualmente, a multa prevista no art. 57 da Lei 8.443/1992 c/c o art. 267 do Regimento Interno do TCU, fixando-lhes o prazo de quinze dias, a contar da notificação, para que comprovem, perante o Tribunal (art. 214, III, alínea "a", do Regimento Interno do TCU) , o recolhimento da dívida aos cofres do Tesouro Nacional, atualizada monetariamente desde a data do acórdão que vier a ser proferido por este Tribunal até a do efetivo recolhimento, se pagas após o vencimento, na forma da legislação em vigor;
e)	 autorizar, desde logo, a cobrança judicial da dívida, caso não atendidas as notificações, na forma do disposto no art. 28, inciso II, da Lei 8.443/1992;
f)	 autorizar também, desde logo, se requerido, com fundamento no art. 26, da Lei 8.443, de 1992, c/c o art. 217, §§ 1º e 2º do Regimento Interno do TCU, o parcelamento da dívida em até 36 parcelas, incidindo, sobre cada parcela, corrigida monetariamente, os correspondentes acréscimos legais, fixando-lhes o prazo de quinze dias, a contar do recebimento das notificações, para comprovarem, perante o Tribunal, o recolhimento da primeira parcela, e de trinta dias, a contar da parcela anterior, para comprovarem os recolhimentos das demais parcelas, devendo incidir, sobre cada valor mensal, atualizado monetariamente, os juros de mora devidos, no caso do débito, na forma prevista na legislação em vigor, alertando os responsáveis de que a falta de comprovação do recolhimento de qualquer parcela importará o vencimento antecipado do saldo devedor, nos termos do § 2º do art. 217 do Regimento Interno deste Tribunal;
g)	 enviar cópia do Acórdão a ser prolatado à Procuradoria da República no Estado da Bahia, nos termos do § 3º do art. 16 da Lei 8.443/1992, c/c o § 7º do art. 209 do RI/TCU, para adoção das medidas cabíveis; informando-lhe que o inteiro teor da deliberação pode ser consultado no endereço http://www.tcu.gov.br/acordaos; e
h)	 enviar cópia do Acórdão que vier a ser proferido ao Ministério do Turismo e aos responsáveis, para ciência, informando que a presente deliberação, acompanhada do Relatório e do Voto que a fundamentam, está disponível para a consulta no endereço www.tcu.gov.br/acordaos, além de esclarecer que, caso requerido, o TCU poderá fornecer, sem custos, as correspondentes cópias, de forma impressa.".
	É o relatório.

8.1. Luiza Eluzai Carmo Santos Ferreira (30.405/OAB-BA), representando Washington Alves de Souza.  
8.2. Romeu Ramos Moreira Junior (48.522/OAB-BA), representando Ana Lucia Aguiar Viana.

Procurador Júlio Marcelo de Oliveira.

TOMADA DE CONTAS ESPECIAL. CONVÊNIO. TURISMO. AUSÊNCIA DE COMPROVAÇÃO DO NEXO DE CAUSALIDADE. CITAÇÕES. REJEIÇÃO DAS ALEGAÇÕES DE DEFESA. DECLARAÇÕES NÃO AMPARADAS EM RECIBOS OU OUTROS COMPROVANTES DE PAGAMENTOS. INDÍCIOS DE FRAUDE DOCUMENTAL. CONTAS IRREGULARES. DÉBITO. MULTA. REMESSA AO MPF.

TOMADA DE CONTAS ESPECIAL (TCE)

Secretaria de Controle Externo de Tomada de Contas Especial (SecexTCE).

Em exame, Tomada de Contas Especial instaurada pelo Ministério do Turismo (MTur) , em desfavor da Sra. Ana Lúcia Aguiar Viana, ex-prefeita de Barra da Estiva/BA (gestões 2005-2008 e 2009-2012) , município com cerca de 35.000 habitantes, em razão de irregularidade na execução financeira do Convênio 1333/2009 (Siconv 713697/2009) , voltado à realização da "Festa do Café", entre 25 e 27 de dezembro de 2009.
Foram previstos R$ 157.000,00 para a execução do evento, dos quais R$ 150.000,00 seriam repassados pelo concedente e R$ 7.000,00 correspondentes à contrapartida municipal (peça 1, p. 44 - cláusula 5ª) . Os recursos federais foram integralmente repassados por meio da ordem bancária emitida em 14/12/2009 (peça 1, p. 57) . A avença vigeu entre 23/11/2009 e 4/3/2010 (peça 1, p. 204) .
O MTur, ao avaliar a documentação prestada, constatou as seguintes irregularidades (peça 1, pp. 163-171) :
a) contratação da empresa Versátil Produções Washington Alves de Souza (R$ 134.000,00) , via inexigibilidade, sem a devida documentação comprobatória, questionando sua atuação como mera intermediária dos serviços;
b) contratações da empresa J Neto Comércio e Serviços Ltda. para sonorização e iluminação do evento (R$ 23.000,00) , por meio de Carta-Convite, em desacordo ao normatizado pela Portaria Interministerial MPOG/MF/CGU-PR 127/2008 e pelo Termo conveniado, os quais exigiriam a adoção do Pregão, preferencialmente eletrônico.
 
Já no âmbito do TCU, a então Secex-MG realizou, inicialmente, diligência ao MTur, solicitando a prestação de contas prevista na Cláusula 12ª do Convênio (peça 6, com esclarecimentos à peça 10) e ao Banco do Brasil.
De posse dos documentos enviados, aquela unidade técnica, muito embora não tenha analisado expressamente o nexo de causalidade, afastou a ocorrência de dano aos cofres públicos (peça 14, p. 3, item 11) , todavia promoveu audiências da ex-prefeita (peças 16-20 com AR´s às peças 21-23 e 28-29) , em suma, em razão das duas irregularidades supra. 
Na sequência, ao examinar sumariamente as justificativas apresentadas, propôs o julgamento das contas da ex-prefeita pela regularidade com ressalvas e o consequente arquivamento do feito (peça 35) .
O MP/TCU, a seu turno, divergiu da proposta, entendendo que os elementos probatórios constantes dos autos não seriam capazes de afastar as irregularidades objeto das audiências e, embora não tenha suscitado a ocorrência de dano ao erário, propôs o julgamento pela irregularidade das contas mediante a aplicação da multa do art. 58 da Lei Orgânica (peça 37) . O Parquet especial havia apontado, também, "sinais de fraude na documentação apresentada" em razões de justificativa no intento de se comprovar a existência de contratos de exclusividade (peça 32, p. 332-343) . 
O feito foi inicialmente submetido à apreciação da 1ª Câmara, quando se prolatou o Acórdão 5.007/2018 (peça 42) , com apresentação de Voto revisor do e. Ministro Walton Alencar Rodrigues, determinando-se a remessa do processo à deliberação do Plenário, sobretudo a respeito da consideração ou não do entendimento firmado no Acórdão 1435/2017-TCU-Plenário, Relator Ministro Vital do Rêgo, proferido em resposta à Consulta formulada pelo então Ministro do Turismo, e em outros precedentes daquele Colegiado, a exemplo do Acórdão 2730/2017-TCU-Plenário, Relator Ministro Walton A. Rodrigues,  inclusive com a finalidade de se promover a uniformidade da jurisprudência da Casa.
Após discussão em Plenário na sessão de 13/6/2018, foi exarado o Acórdão 1351/2018-TCU-Plenário, de minha relatoria (peça 47) , o qual determinou a realização de medidas saneadoras por parte da unidade instrutória, in verbis:
"9.1. determinar à Secex-MG que promova diligências aos responsáveis a seguir arrolados, sob pena de responderem solidariamente pelo débito em questão, na condição de beneficiários de recursos públicos federais:
9.1.1. a Washington Alves de Souza - ME (CNPJ 07.447.257/0001-35) e à empresa Top One Eventos Produções e Publicidade (CNPJ 00.834.391/0001-40) , que representava a dupla Pedro Paulo e Mateus, com vistas a fazer juntar o contrato que amparava a declaração de exclusividade de p. 163, peça 32, bem como a nota fiscal referente aos serviços prestados por ocasião da apresentação na 'Festa do Café', Barra da Estiva/BA, em 26 de dezembro de 2009;
9.1.2. a Washington Alves de Souza - ME (CNPJ 07.447.257/0001-35) e à empresa Bambu Beach Produções e Eventos Ltda. (CNPJ 10.571.392/0001-00) , que representa a banda Bambu Beach, com vistas a obter o contrato que amparava a declaração de exclusividade de p. 164, peça 32, bem como a nota fiscal referente aos serviços prestados por ocasião da apresentação na "Festa do Café", Barra da Estiva/BA, em 27 de dezembro de 2009;
9.1.3. a Washington Alves de Souza - ME (CNPJ 07.447.257/0001-35) e a Henrique Jorge Fernandes Souza (CPF: 807.443.465-68) , representante da banda 'Malubakana', com vistas a obter o contrato que amparava a declaração de exclusividade de p. 165, peça 32, bem como a nota fiscal referente aos serviços prestados por ocasião da apresentação na "Festa do Café", Barra da Estiva/BA, em 27 de dezembro de 2009, ou outro elemento que comprove os valores efetivamente recebidos pela banda;
9.1.4. a Washington Alves de Souza - ME (CNPJ 07.447.257/0001-35) e à empresa Viabiliza Licenciamento Ltda. (CNPJ 03.530.135/0001-57) , que representa a banda Guig Ghetto, com vistas a obter o contrato que amparava a declaração de exclusividade de p. 166, peça 32, bem como a nota fiscal referente aos serviços prestados por ocasião da apresentação na "Festa do Café", Barra da Estiva/BA, em 25 de dezembro de 2009;
9.1.5. a Washington Alves de Souza - ME (CNPJ 07.447.257/0001-35) e a José Raimundo Lima de Souza (empresário individual - CNPJ 03.571.921/0001-00) e Carlos Miranda Lima Cruz (787.561.205-59) , que representam a banda Cheiro de Forró, com vistas a obter o contrato que amparava as cartas de exclusividade, respectivamente, de p. 167, peça 32 e da peça 10, item não digitalizável, arquivo 3, p. 78-79, bem como a nota fiscal referente aos serviços prestados por ocasião da apresentação na "Festa do Café", Barra da Estiva/BA, em 27 de dezembro de 2009;
9.1.6. ao 2º Ofício de Registro de Títulos e Documentos e Pessoas Jurídicas de Salvador/BA, com vistas a circularizar e confirmar a idoneidade dos expedientes acostados à peça 32, p. 332-343;
9.1.7. ao Ministério do Turismo, para obter o CD mencionado nas páginas 194-195 do arquivo 3, item não digitalizável da peça 10, o qual conteria filmagem do evento e poderia comprovar a apresentação das cinco atrações;
9.2. determinar à Secex-MG que analise a documentação eventualmente recebida juntamente com aquela já constante dos autos, pronunciando-se conclusivamente a respeito da ocorrência do evento objeto do Convênio 1333/2009 (Siconv 713697/2009) e do nexo de causalidade relativamente às cinco atrações."
 
10.	Logo na sequência, mediante despacho de peça 52, determinei a complementação das medidas reproduzidas acima, no sentido de se diligenciar as bandas/artistas supostamente recebedores de recursos federais, in verbis:
"3. Em complementação às providências exaradas por meio do referido decisum, com fundamento no art. 157 do RI/TCU, considero oportuno que sejam promovidas diligências adicionais, a fim de melhor elucidar as circunstâncias do presente caso.
4. Com efeito, determino à Secex-MG a realização de diligências às pessoas a seguir arroladas, para que encaminhem ao Tribunal, sob pena de poderem ser chamados a responder de forma solidária pelos valores em questão, a seguinte documentação: (i) confirmação expressa de que prestaram os serviços referentes à apresentação musical durante a Festa do Café, entre 25 e 27 de dezembro de 2009, no município de Barra da Estiva; (ii) confirmação quanto à legitimidade da respectiva declaração de exclusividade à peça 32; e (iii) o valor recebido pelos serviços prestados, incluindo o respectivo comprovante.
5. As diligências supra mencionadas devem ser promovidas às seguintes pessoas:
a) Top One Eventos e Produções e Publicidade Ltda. (CNPJ 00.834.391/0001-40) - dupla Pedro Paulo e Matheus; 
b) Bambu Beach Producoes e Eventos Ltda - ME (CNPJ 10.571.392/0001-00) ;
c) Henrique Jorge Fernandes Souza (CPF 807.443.465-68) - banda Malubakana;
d) Carlos Miranda Lima Cruz (CPF 787.561.205-59) - banda Cheiro de Forró;
e) Ghetto's Produções Artísticas Ltda. (CNPJ 06.532.197/0001-96) .
6. De posse da documentação eventualmente recebida e, conjuntamente com os elementos colhidos em resposta às medidas determinadas no bojo do Acórdão 1351/2018-TCU-Plenário e com aqueles já constantes destes autos, deve a Secex-MG promover a devida análise com a urgência que o caso requer."
Após realizadas as medidas supratranscritas, a Secex-TCE - que assumiu a instrução do feito - lançou aos autos a instrução de peça 96, em síntese propondo a citação da Sra. Ana Lúcia Aguiar Viana, na condição de ex-prefeita municipal de Barra da Estiva/BA, e a empresa contratada Washington Alves em relação ao valor histórico de R$ 127.970,00, o qual representa a parcela de recursos federais (95,5%) sobre o total de recursos destinados às atrações musicais (R$ 134.000,00) . Entendeu a unidade técnica que, a despeito das confirmações prestadas pelas bandas/artistas diligenciados quanto ao recebimento dos recursos, inexistem nos autos recibos comprobatórios, impedindo-se que se complete o necessário nexo causal entre os recursos federais e as atrações que se apresentaram no evento.
Após ter determinado o Pronunciamento do MP/TCU (peça 99) , por meio do Despacho de peça 102 acolhi aquela proposta instrutória (peça 96) , que havia contado com a chancela do Parquet especializado (peça 101) , tendo-se promovido as citações supra mencionadas. 
Em sua derradeira instrução (peças 122-124) , a Secex-TCE propõe - com a chancela do MP/TCU (peça 125) - rejeitar as alegações de defesa prestadas pela ex-prefeita e por Washington Alves de Souza, julgar irregulares as presentes contas, condená-los solidariamente ao recolhimento da integralidade dos valores repassados, bem como aplicar-lhes a multa estatuída no art. 57 da Lei Orgânica.
Desde já adianto que acolho as propostas uníssonas nos autos, incorporando as respectivas análises às minhas razões de decidir, sem prejuízo das considerações e complementações que se seguem.
III
Lembro que foram realizadas duas contratações pela comuna: 
a) contratação da empresa Versátil Produções Washington Alves de Souza (R$ 134.000,00) , via inexigibilidade, para viabilizar as apresentações musicais (Guig Ghetto's, Pedro Paulo e Matheus, Bambu Beach, Malubakana e Cheiro de Forró) ; 
b) contratações da empresa J Neto Comércio e Serviços Ltda. para sonorização e iluminação do evento (R$ 23.000,00) , por meio de Carta-Convite 27/2009. 
 
No que se refere à execução do contrato com a empresa J Neto (peça 10, item não digitalizável, arquivo 2, p. 80-89) , o respectivo pagamento restou comprovado mediante transferência bancária, em 28/12/2009, a partir da Conta Corrente 16.120-9, da Agência 1496-6, com a correspondente nota fiscal emitida na mesma data (peça 10, item não digitalizável, arquivo 2, p. 48-49) . Tal pagamento, associado às evidências de realização do evento, afastaram a ocorrência de dano referente a esta parcela.
 Diferentemente, no que tange à contratação da empresa Versátil Produções - Washington Alves de Souza (R$ 134.000,00) , via inexigibilidade, o exame inicial dos autos apontou para: (i) irregularidades nas supostas declarações de exclusividade apresentadas; e (ii) indícios de dano ao erário ante a falta de nexo entre o pagamento à empresa intermediária e os artistas que teriam se apresentado no evento.
Referido exame indicou que o emissor das declarações de exclusividade encontrava-se habilitado em relação às bandas/dupla contratadas (peça 10, item não digitalizável, arquivo 2, p. 153-156) , à exceção da banda Guig Ghetto's, a saber:
	a) em relação à dupla Pedro Paulo e Matheus (cachê de R$ 55.000,00 - peça 32, p. 235) , a declaração de exclusividade é emitida pela Sra. Roberta Lopes Fabeni, em nome da Top One Eventos e Produções e Publicidade Ltda. (CNPJ 00.834.391/0001-40) , nos termos do instrumento de procuração pública acostado à peça 32, p. 352. Tal empresa tem como representante legal o Sr. Andevaldo da Ponte Melo, ou seja, parte da própria dupla;
	b) no que se refere à Bambu Beach (cachê de R$ 15.000,00) , observa-se que a declaração fora emitida pelo sócio-administrador da Bambu Beach Produções e Eventos Ltda. - ME (CNPJ 10.571.392/0001-00) , comprovando-se o liame com a própria banda;
	c) no mesmo sentido, em relação à Malubakana (cachê de R$ 15.000,00) , cuja declaração fora emitida pelo Sr. Henrique Jorge Fernandes Souza, que seria membro da banda, segundo pesquisas realizadas pela minha assessoria em sites de busca na internet;
	d) a respeito da banda Cheiro de Forró (cachê de R$ 15.000,00) , há duas cartas de exclusividade nos autos: uma emitida pelo Sr. Carlos Miranda Lima Cruz, cantor (peça 10, item não digitalizável, arquivo 3, p. 78-79) e detentor da marca Banda Cheiro de Forró, segundo o sítio eletrônico do INPI. A outra emitida supostamente em nome da Jose Raimundo Lima de Souza - ME, nome fantasia "Cheiro de Forro" - CNPJ: 03.571.921/0001-00 (peça 10, item não digitalizável, arquivo 2, p. 156) , mas por pessoa física que formalmente não representa tal empresa, segundo elementos constantes dos autos e pesquisas junto aos sistemas de inteligência do TCU; e
	e) em relação à banda Guig Ghetto's (cachê de R$ 34.000,00 - peça 32, p. 235) , não foram encontrados, nos autos daquela contratação aqui acostados, qualquer contrato ou carta de exclusividade. Não obstante, da documentação complementar enviada pelo município ao MTur, consta uma declaração de exclusividade referente à respectiva Banda para a data de 25/12/2009 (peça 10, item não digitalizável, arquivo 3, p. 49) . Tal declaração, com registro em cartório, teria sido emitida pela empresa Viabiliza Licenciamento Ltda., por meio de suposta procuradora, Sra. Helena Cristina Costa Nazaré. No entanto, em consulta aos autos ou aos sítios informatizados do TCU realizada pela minha assessoria, não restou comprovado que a Sra. Helena representasse tal empresa, tampouco a Ghetto's Produções Artísticas Ltda., que teria celebrado contrato de exclusividade com a Viabiliza Licenciamento por meio do administrador legal da Ghetto's Produções Artísticas Ltda., Sr. Alexandro da Silva Oliveira (peça 32, p. 344-348) . Assim, pendente, portanto, a comprovação quanto à delegação emitida a partir da Viabiliza Licenciamento. 
 
Em acréscimo, as diligências promovidas em determinação ao Despacho de peça 52 e ao Acórdão 1351/2018-TCU-Plenário permitiram, em síntese, o ingresso aos autos de certidões e declarações (peças 90-95) , para as quais consta firma reconhecida em cartório, por meio das quais os artistas/bandas buscaram confirmar o recebimento dos valores, totalizando R$ 107.000,00 (peça 102, p. 5) . 
A resposta prestada pela Top One Eventos Produções e Publicidade Ltda. (dupla Pedro Paulo e Matheus) , a despeito de também não apresentar comprovantes dos pagamentos, apresenta cópia do contrato de prestação de serviços, supostamente celebrado em 1º/12/2009, com menção ao valor do cachê de R$ 35.000,00 (peça 90, p. 6) , distinto, portanto, daquele mencionado na documentação do convênio em epígrafe (R$ 55.000,00 - peça 32, p. 235) .
As empresas Bambu Beach Produções e Eventos Ltda. (peça 92) e Ghetto's Produções Artísticas Ltda. (peça 93) e os Srs. Henrique Jorge Fernandes Souza, proprietário da marca Malubakana (peça 91) , e Carlos Miranda Lima Cruz, proprietário da marca Cheiro de Forró (peça 95) , ratificaram a ocorrência das apresentações e as declarações de exclusividade, bem como declararam os valores dos cachês recebidos.  
Ocorre que as bandas/artistas não fizeram juntar quaisquer cópias de recibos ou comprovantes de pagamentos, a despeito dos termos das diligências. A documentação enviada pela empresa contratada (peça 94) , a seu turno, não traz elementos adicionais àqueles já fornecidos pelas bandas/artistas ou já existentes nos autos.
Ante tais considerações, foi promovida a citação da ex-prefeita e da empresa contratada com base no quinhão federal da integralidade do valor relacionado às mencionadas apresentações (isto é, 95,5% de R$ 134.000,00) .
IV
Brevemente contextualizado e historiado o presente exame, passo a analisar as alegações de defesa. 
Primeiramente, registro que as citações disseram respeito à "Ausência de comprovação de que as empresas que não detinham direitos de exclusividade de artistas, contratadas irregularmente por inexigibilidade, pagaram o cachê de bandas ou cantores" (peças 96, 106-108) .
Ressalto, também, que a citação de Versátil Produções - Washington Alves de Souza-ME foi encaminhada a Washington Alves de Souza, representante legal daquela, considerando-se ter sido a contratada e a recebedora da integralidade dos recursos federais em tela, o que encontra-se alinhada à jurisprudência predominante desta Corte, a exemplo do Acórdão 1927/2019-TCU-Plenário.
Nesse sentido, as alegações de defesa apresentadas pelos responsáveis (peças 117, 118 e 120) , devidamente examinadas pela unidade técnica (peça 122, p. 15-40) , bem como os expedientes de defesa carreados aos autos em momento anterior à citação (peças 32, 39, 40 e 100) , mostraram-se insuficientes para afastar o débito em discussão ou as responsabilidades atribuídas. 
A jurisprudência desta Corte, a exemplo do Acórdão 2435/2015-TCU-Plenário, tem considerado "dever do gestor público, em especial em tomada de contas especial, trazer elementos probatórios consistentes, coerentes e suficientes, que demonstrem, de forma inequívoca, o bom e correto emprego das verbas geridas, de acordo com as normas pertinentes". Assim, contrariamente ao alegado pela ex-prefeita (peça 120, p. 5-7) , havendo indicativos quanto à ocorrência de dano, o ônus da prova quanto à correta aplicação dos recursos públicos transferidos mediante convênio passa a ser do gestor público e demais agentes cuja atuação o torne sujeito à competência desta Corte. 
 Igualmente não merece acolhido o argumento de que haveria enriquecimento ilícito por parte da União (peça 120, p. 11) , porquanto a condenação em tela consiste em consectário lógico da conclusão quanto à não aplicação dos recursos federais ao destino avençado nos termos conveniais, de sorte que a devolução representa retorno ao status quo anterior ao dispêndio irregular dos recursos.
Quanto à comprovação do efetivo pagamento às bandas/artistas, os responsáveis não fizeram juntar quaisquer cópias de recibos ou comprovantes de pagamentos. 
A despeito da farta documentação apresentada, a exemplo dos expedientes constantes da peça 118, não restou comprovado o efetivo recebimento dos cachês constantes do plano de trabalho (peça 1, p. 13) por parte dos artistas, persistindo as falhas apontadas no exame que precedeu a citação (peças 96, 101 e 102) . 
Em relação às diligências promovidas às Bandas em atenção ao Despacho de peça 52, rememoro que, nas certidões e declarações carreadas aos autos (peças 90-95) , os artistas/bandas buscaram confirmar o recebimento de valores. Inobstante, a despeito dos termos das diligências, os artistas não fizeram juntar quaisquer cópias de recibos ou comprovantes de pagamentos. Ademais, as respostas às diligências apresentam o mesmo padrão textual, à exceção daquela relacionada à dupla Pedro Paulo e Matheus.
Com efeito, restam ausentes nos autos cópias de recibos ou de comprovantes de pagamentos para os artistas, persistindo, após as diligências e citações, a ausência de comprovação do nexo de causalidade entre os recursos transferidos e as apresentações.
 Ainda que se considerasse o posicionamento externado no Acórdão 1.892/2020-Plena¿rio - no sentido de que, para eventos executados antes da edição da Portaria MTur 153/2009, não seria razoável exigir a apresentação de comprovantes assinados pelos artistas ou por seus representantes legais diretos, na medida em que somente após o início da vigência do referido normativo é que passaram a ser exigidos tais documentos na prestação de contas, por força do disposto em seu art. 17, § 2º - a ausência de comprovação do nexo persistiria para o presente caso. Isto porque o convênio em questão (peça 1, p. 38-55) fora celebrado em 23/11/2009, posteriormente à Portaria MTur 153/2009, de 6/10/2009, cujos efeitos vigoraram a partir de sua republicação, em 8/10/2009. Nestes termos, mantém-se a exigência de que os recibos de pagamento dos cachês tenham sido assinados ou pessoalmente pelos artistas ou por seus representantes legais diretos.
Assim, ainda que a irregular contratação direta mediante inexigibilidade de licitação - nos moldes dispostos no Acórdão 96/2008-TCU-Plenário e nos termos conveniais (peça 1, p. 43, alínea ll) -  não tenha o condão de gerar, de per si, a ocorrência de dano ao erário (item 9.2.3 do Acórdão 1435/2017-TCU-Plenário) , nos presentes autos observou-se a ausência de comprovação adequada de que os recursos federais em tela efetivamente foram destinados aos artistas/bandas.
Além do mais, em relação à prescrição da pretensão punitiva, sob o arquétipo do Acórdão 1441/2016-TCU-Plenário, cumpre salientar sua inocorrência, uma vez que a irregularidade remonta à data de 29/12/2009, em que ocorreu o saque da cifra impugnada  (peça 32, p. 24) , e que o ato de ordenação da citação ocorreu em 2/12/2019 (peça 102) .
Com efeito, acolho a proposta uníssona nos autos no sentido de se julgar irregulares as presentes contas, condenar os responsáveis, em solidariedade (Lei 8.443/1992, art. 16, §2º, "b") , ao ressarcimento da cifra histórica de R$ 127.970,00 - a qual corresponde ao quinhão federal da integralidade do valor relacionado às mencionadas apresentações (isto é, 95,5% de R$ 134.000,00) - e ao pagamento da multa estabelecida no art. 57 da Lei Orgânica.
V
Em outro giro, mediante diligência realizada em atenção ao Acórdão 1351/2018-TCU-Plenário, item 9.1.6, o 2º Ofício de Registro de Títulos e Documentos e Pessoas Jurídicas de Salvador/BA confirmou as suspeitas que pairavam sobre documentos trazidos aos autos na tentativa de se comprovar o nexo de causalidade em questão, respondendo a esta Corte que  (peça 69) :
"Em atenção ao quanto solicitado no Ofício em epígrafe, em que V. S  2 requisita informações acerca de documentos supostamente registrados neste 22 Ofício de Registro de Títulos e Documentos, informamos que os instrumentos de cessão de uso de marca de direitos e parceiras contidos no anexo NÃO SÃO IDÔNEOS E NÃO CORRESPONDEM A DOCUMENTOS ARQUIVADOS NESTA SERVENTIA." (g.n.) 
Assim, restou infirmada a idoneidade do registro em cartório para os "instrumentos de cessão de uso de marca" relativo às bandas Bambu Beach (peça 69, p. 2-4) , Cheiro de Forró (peça 69, p. 5-7) , GuiGhetto (peça 69, p. 8-10) , Malubakana (peça 69, p. 11-13) , trazidos aos autos no bojo das razões de justificativa prestadas pela ex-prefeita. Tais expedientes, portanto, afiguram-se inábeis como meio de prova.
Considerando-se a natureza da referida conduta, é possível que se amolde a tipo previsto no Código Penal, especialmente àqueles previstos no Título X da Parte Especial (Dos crimes contra a fé pública) . Inobstante, considerando-se o encaminhamento do presente feito ao Ministério Público Federal (MPF) - em atenção ao disposto no § 3º do art. 16 da Lei 8.443/1992, c/c o § 7º do art. 209 do RI/TCU - , entendo despiciendas deliberações adicionais a este respeito.  
Por fim, destaco que deixo de carrear para a minuta de acórdão a proposição instrutória de autorizar-se, desde já, o parcelamento das dívidas imputadas, tendo em vista entender tratar-se de providência que somente deve ser adotada em face de solicitação do interessado.
	Ante o exposto, manifesto-me por que o Tribunal aprove o acórdão que ora submeto à deliberação deste Colegiado.
	
TCU, Sala das Sessões Ministro Luciano Brandão Alves de Souza, em 8 de dezembro de 2020.
AUGUSTO SHERMAN CAVALCANTI 
Relator